---
title: "Taller Optimización de portafolios (TO 2026-2)"
output: html_document
---

Resuelve el **"Taller Optimización de portafolios"** real (TO 2026-2, septiembre 2026): 25 acciones de elección propia, precios diarios 2022-12-31 a 2026-09-30, retornos **semanales**, Sharpe con Rf=0% y Rf=0.216%, un portafolio **media-pérdida esperada (ES/CVaR al 5%)** con 3 variantes (mínimo riesgo, mínimo riesgo a retorno objetivo, máximo Sharpe) y su comparación, un portafolio **media-varianza con pesos entre -5% y 100%** repartido en 4 grupos sectoriales con topes de grupo, y una comparación histórica mensual (rebalanceo mensual) entre el portafolio de máximo Sharpe (ES) y el portafolio con grupos.

**Nota sobre el enunciado**: el punto 5 pide los retornos históricos de "los portafolios de los puntos 3.5, 4.5 y 5" — el punto 4 no tiene un subpunto 4.5 (solo a-d) y "5" es el mismo punto donde aparece la instrucción, así que es una errata del enunciado. Se interpreta como: comparar el portafolio de máximo Sharpe del esquema media-ES (punto 3.5) contra el portafolio óptimo del punto 4 (media-varianza con grupos) — son los dos portafolios "finales" construidos en el taller.

## Configuración inicial

```{r setup, message=FALSE, warning=FALSE}
if (!require("pacman")) install.packages("pacman")
pacman::p_load(tidyverse, xts, quantmod, TTR,
               stats, zoo, PerformanceAnalytics, PortfolioAnalytics, ROI,
               ROI.plugin.quadprog, ROI.plugin.glpk, readr, scales)
options(scipen = 999)
```

## Parte 0 — Descarga de precios y retornos semanales

Se eligieron las primeras 25 acciones del mismo listado NASDAQ/NYSE usado en el repaso teórico de la unidad (ordenadas por capitalización de mercado) — un criterio objetivo y reproducible, en vez de una selección subjetiva.

```{r descarga, message=FALSE, warning=FALSE, cache=TRUE}
companies <- read_csv(file = "https://raw.githubusercontent.com/salas317/Data/main/NASDAQ_NYSE.csv",
                      show_col_types = FALSE)[1:25,]
activos <- companies$`Ticker Symbol` %>% gsub(pattern = "BRK.A", x = ., replacement = "BRK-A")
activos

precios <- quantmod::getSymbols(activos, src = 'yahoo',
                                from = "2022-12-31",
                                to = "2026-09-30",
                                periodicity = "daily",
                                auto.assign = T,
                                warnings = F) %>%
  purrr::map(~quantmod::Ad(get(.))) %>%
  purrr::reduce(merge.xts) %>%
  `colnames<-`(activos)

retornos_semana <- precios %>%
  xts::to.weekly(OHLC = FALSE) %>%
  log() %>%
  diff() %>%
  na.omit()
tail(retornos_semana[, 1:5])
```

**Hallazgo real (calidad de dato)**: igual que en el ejercicio de clase de esta misma unidad, se verificó que `TTR::ROC(type="continuous", na.pad=FALSE)` sobre esta matriz xts de 25 columnas produce retornos corruptos en la primera fila de algunos activos (mismo bug ya documentado en varios talleres del curso, causado por la combinación de librerías cargadas). Se usa `diff(log(x))` en su lugar, que da el retorno logarítmico correcto y no tiene ese problema. Se revisaron los extremos de `retornos_semana` y no hay valores fuera de rango razonable.

```{r}
range(retornos_semana)
```

## 1 — Sharpe Ratio por acción, Rf = 0.000%

```{r}
sharpe_rf0 <- PerformanceAnalytics::SharpeRatio(R = retornos_semana, Rf = 0, FUN = "StdDev")
sharpe_rf0
```

**Respuesta**: con Rf = 0% las 25 acciones tienen Sharpe positivo. Los más altos son NVDA (0,230), MU (0,188) y META (0,169); los más bajos, ORCL (0,043), CVX (0,048) y BAC (0,075).

## 2 — Sharpe Ratio por acción, Rf = 0.216%

```{r}
rf_semanal <- 0.00216
sharpe_rf1 <- PerformanceAnalytics::SharpeRatio(R = retornos_semana, Rf = rf_semanal, FUN = "StdDev")
sharpe_rf1
```

**Respuesta**: al subir Rf a 0,216% semanal todos los Sharpe bajan, porque se resta más al numerador. El orden de las mejores casi no cambia (NVDA 0,195, MU 0,161, LRCX 0,133), pero las de menor retorno esperado caen mucho en proporción: CVX pasa a negativo (−0,019) y MA, BRK-A y ORCL quedan cerca de cero. Con Rf = 0,216% solo 24 de las 25 acciones tienen Sharpe positivo.

## 3 — Portafolio de media-pérdida esperada (ES al 5%)

Condiciones: full investment, long only (sin short-selling), sin activo libre de riesgo, riesgo medido como Expected Shortfall al 5% (el percentil 95 de pérdida).

```{r}
init.portfolio <- PortfolioAnalytics::portfolio.spec(assets = activos, name = "Portafolio ES")
init.portfolio <- PortfolioAnalytics::add.constraint(portfolio = init.portfolio, type = "full_investment")
init.portfolio <- PortfolioAnalytics::add.constraint(portfolio = init.portfolio, type = "long_only")
```

### 3.1 — Frontera eficiente (media-ES)

```{r frontera-es, cache=TRUE}
frontera_es <- PortfolioAnalytics::create.EfficientFrontier(R = retornos_semana,
                                                         portfolio = init.portfolio,
                                                         type = 'mean-ES',
                                                         n.portfolios = 50)
PortfolioAnalytics::chart.EfficientFrontier(frontera_es,
                                            match.col = 'ES',
                                            type = 'l',
                                            rf = NULL,
                                            main = "Frontera eficiente (media-ES al 5%)",
                                            cex.assets = 0.7)
```

### 3.2 — Frontera eficiente con Rf = 0.216%

```{r}
PortfolioAnalytics::chart.EfficientFrontier(frontera_es,
                                            match.col = 'ES',
                                            type = 'l',
                                            rf = rf_semanal,
                                            main = "Frontera eficiente (media-ES) con activo libre de riesgo",
                                            cex.assets = 0.7)
```

### 3.3 — Portafolio de mínimo riesgo (ES)

```{r}
risk.portfolio.es <- PortfolioAnalytics::add.objective(portfolio = init.portfolio, type = "risk", name = "ES", arguments = list(p = 0.95))
opt.minrisk.es <- PortfolioAnalytics::optimize.portfolio(R = retornos_semana,
                                                      portfolio = risk.portfolio.es,
                                                      optimize_method = "ROI",
                                                      trace = T)
opt.minrisk.es

sharpe_minrisk_es <- SharpeRatio(R = retornos_semana, Rf = rf_semanal, weights = opt.minrisk.es$weights, FUN = "StdDev")
sharpe_minrisk_es

PortfolioAnalytics::chart.RiskReward(opt.minrisk.es, risk.col = "ES", return.col = "mean",
                                     chart.assets = TRUE, rp = F, main = "Minimizacion del riesgo (ES)")
```

**a. ¿Cómo está compuesto?**

**Respuesta a.** El portafolio de mínimo ES (ES ≈ 2,63% semanal) usa solo 8 de las 25 acciones: JNJ 28,7%, V 19,6%, BRK-A 19,0%, MSFT 15,6%, WMT 11,6%, AMD 2,0%, LRCX 2,0% y COST 1,6%. Las otras 17 quedan en cero. Se apoya en acciones de baja volatilidad (JNJ, V, BRK-A, WMT) más MSFT.

**b. Ratio de Sharpe y comparación con las acciones individuales**

**Respuesta b.** Su Sharpe es 0,0795 (Rf = 0,216%). Es bajo frente a las mejores acciones (NVDA 0,195, MU 0,161) y superior al de unas 16 de las 25. Aun así, su desviación semanal (1,53%) es menor que la de cualquier acción individual (la menor es BRK-A, 2,13%): es el efecto de la diversificación. Minimiza el riesgo sin buscar retorno, por eso queda en el extremo izquierdo de la frontera.

### 3.4 — Portafolio de mínimo riesgo (ES), retorno objetivo

```{r}
retorno_objetivo <- 0.005 # 0.5% semanal, elegido por nosotros
risk.target.es <- PortfolioAnalytics::add.constraint(portfolio = init.portfolio, type = "return", return_target = retorno_objetivo)
risk.target.es <- PortfolioAnalytics::add.objective(portfolio = risk.target.es, type = "risk", name = "ES", arguments = list(p = 0.95))
opt.target.es <- PortfolioAnalytics::optimize.portfolio(R = retornos_semana,
                                                     portfolio = risk.target.es,
                                                     optimize_method = "ROI",
                                                     trace = T)
opt.target.es

sharpe_target_es <- SharpeRatio(R = retornos_semana, Rf = rf_semanal, weights = opt.target.es$weights, FUN = "StdDev")
sharpe_target_es

PortfolioAnalytics::chart.RiskReward(opt.target.es, risk.col = "ES", return.col = "mean",
                                     chart.assets = TRUE, rp = F, main = "Minimizacion ES, retorno objetivo")
```

**a. ¿Cómo está compuesto?**

**Respuesta a.** Se eligió un retorno objetivo de 0,5% semanal (≈26% anual simple), intermedio entre el retorno del portafolio de mínimo riesgo (0,34%) y el del máximo Sharpe (0,65%). El portafolio usa 11 acciones: JNJ 36,9%, WMT 20,8%, MSFT 13,9%, AMD 6,9%, NVDA 5,2%, BRK-A 4,7%, GOOGL 4,4%, MU 2,3%, META 2,1%, V 2,0% y CSCO 0,8%. Para subir el retorno incorpora tecnológicas (AMD, NVDA, GOOGL, MU, META) y mantiene JNJ y WMT para controlar el ES (≈3,02% semanal).

**b. Ratio de Sharpe y comparación con las acciones**

**Respuesta b.** Su Sharpe es 0,1615, el doble que el del mínimo riesgo (0,0795). Solo NVDA (0,195) lo supera; MU (0,161) queda prácticamente igual. Supera al resto de las acciones individuales, con una desviación semanal de 1,76%.

**c. Posición en la frontera eficiente**

**Respuesta c.** Es un punto intermedio de la frontera: a la derecha del portafolio de mínimo riesgo (más retorno y más ES) y a la izquierda del portafolio tangente (máximo Sharpe).

### 3.5 — Portafolio que maximiza el Sharpe Ratio (esquema ES)

```{r}
sr.portfolio.es <- PortfolioAnalytics::add.objective(portfolio = init.portfolio, type = "risk", name = "ES", arguments = list(p = 0.95))
sr.portfolio.es <- PortfolioAnalytics::add.objective(portfolio = sr.portfolio.es, type = "return", name = "mean")
opt.sr.es <- PortfolioAnalytics::optimize.portfolio(R = retornos_semana,
                                                 portfolio = sr.portfolio.es,
                                                 optimize_method = "ROI",
                                                 trace = T,
                                                 maxSR = TRUE)
opt.sr.es

sharpe_sr_es <- SharpeRatio(R = retornos_semana, Rf = rf_semanal, weights = opt.sr.es$weights, FUN = "StdDev")
sharpe_sr_es

PortfolioAnalytics::chart.RiskReward(opt.sr.es, risk.col = "ES", return.col = "mean",
                                     chart.assets = TRUE, rp = F, main = "Portafolio que maximiza el Sharpe (ES)")
```

**a. ¿Cómo está compuesto?**

**Respuesta a.** El portafolio de máximo Sharpe (esquema ES) usa 10 acciones: JNJ 27,4%, WMT 20,9%, GOOGL 18,1%, NVDA 13,4%, META 6,3%, AMD 4,9%, CSCO 3,8%, MU 2,0%, MSFT 2,0% y V 1,2%. Combina defensivas (JNJ, WMT) con tecnológicas de alto retorno (GOOGL, NVDA, META).

**b. Ratio de Sharpe y comparación con las acciones**

**Respuesta b.** Su Sharpe es 0,2015, mayor que el de todas las acciones individuales (la mejor, NVDA, 0,195). Su retorno es 0,65% semanal con desviación de 2,14%.

**c. Posición en la frontera eficiente**

**Respuesta c.** Es el portafolio tangente: el punto donde la recta que sale de Rf = 0,216% toca la frontera eficiente media-ES. Está en la parte alta de la frontera, con mayor retorno y mayor ES (≈3,78% semanal) que los otros dos portafolios.

### 3.6 — Comparación de los 3 portafolios (ES)

```{r}
tabla_3 <- data.frame(
  portafolio = c("Minimo riesgo (ES)", "Minimo riesgo ES (retorno objetivo)", "Maximo Sharpe (ES)"),
  HHI = c(HHI(weights = opt.minrisk.es$weights), HHI(weights = opt.target.es$weights), HHI(weights = opt.sr.es$weights)),
  Sharpe = c(as.numeric(sharpe_minrisk_es), as.numeric(sharpe_target_es), as.numeric(sharpe_sr_es))
)
tabla_3
```

**a. Diversificación**

**Respuesta a.** Con el HHI (menor = más diversificado) el portafolio más diversificado es el de máximo Sharpe (0,178, ≈5,6 acciones efectivas), seguido por el de mínimo riesgo (0,196, ≈5,1) y por último el de retorno objetivo (0,212, ≈4,7), que es el más concentrado porque carga mucho en JNJ (36,9%).

**b. Prima de retorno por unidad de riesgo (Sharpe)**

**Respuesta b.** El Sharpe sube de forma monótona: mínimo riesgo 0,0795 → retorno objetivo 0,1615 → máximo Sharpe 0,2015. Cada portafolio exige más retorno por unidad de riesgo que el anterior, y solo el de máximo Sharpe supera a todas las acciones individuales.

## 4 — Portafolio media-varianza con pesos entre -5% y 100%, por grupos

Condiciones: media-varianza (StdDev como riesgo, media como retorno), full investment, sin activo libre de riesgo, peso de cada acción entre -0.05 y 1 (permite un short-selling limitado), 3-4 grupos con peso total entre -0.1 y 0.6 cada uno.

**Criterio de agrupación**: se clasificaron las 25 acciones en 4 grupos sectoriales con base en su negocio principal — **Tecnología** (semiconductores, software, hardware, internet: 12 acciones, el grupo más grande, reflejo de que la mayoría de las empresas de mayor capitalización del listado son tecnológicas), **Financiero** (bancos, medios de pago, conglomerado: 5), **Consumo** (discrecional y defensivo: 4) y **Salud y Energía** (defensivas no-consumo: 4).

```{r}
grupo_map <- c(
  NVDA="Tech", AAPL="Tech", GOOGL="Tech", MSFT="Tech", AVGO="Tech",
  META="Tech", MU="Tech", AMD="Tech", INTC="Tech", CSCO="Tech", ORCL="Tech", LRCX="Tech",
  "BRK-A"="Financiero", JPM="Financiero", V="Financiero", MA="Financiero", BAC="Financiero",
  AMZN="Consumo", TSLA="Consumo", WMT="Consumo", COST="Consumo",
  LLY="Salud_Energia", JNJ="Salud_Energia", ABBV="Salud_Energia", CVX="Salud_Energia"
)
grupo_map <- grupo_map[activos]
table(grupo_map)

grupos_idx <- list(
  which(grupo_map == "Tech"),
  which(grupo_map == "Financiero"),
  which(grupo_map == "Consumo"),
  which(grupo_map == "Salud_Energia")
)

box.g.portfolio <- PortfolioAnalytics::portfolio.spec(assets = activos, name = "Portafolio MV grupos")
box.g.portfolio <- PortfolioAnalytics::add.constraint(portfolio = box.g.portfolio, type = "full_investment")
box.g.portfolio <- PortfolioAnalytics::add.constraint(portfolio = box.g.portfolio, type = "box", min = -0.05, max = 1)
box.g.portfolio <- PortfolioAnalytics::add.constraint(portfolio = box.g.portfolio, type = "group",
                                                       groups = grupos_idx,
                                                       group_min = -0.1, group_max = 0.6)
box.g.portfolio <- PortfolioAnalytics::add.objective(portfolio = box.g.portfolio, type = "risk", name = "StdDev")
box.g.portfolio <- PortfolioAnalytics::add.objective(portfolio = box.g.portfolio, type = "return", name = "mean")

opt.box.g <- PortfolioAnalytics::optimize.portfolio(R = retornos_semana,
                                                  portfolio = box.g.portfolio,
                                                  optimize_method = "ROI",
                                                  trace = T,
                                                  maxSR = TRUE)
opt.box.g

sharpe_box_g <- SharpeRatio(R = retornos_semana, Rf = rf_semanal, weights = opt.box.g$weights, FUN = "StdDev")
sharpe_box_g
```

```{r}
PortfolioAnalytics::chart.EfficientFrontier(opt.box.g,
                                            match.col = 'StdDev',
                                            main = "Frontera eficiente - portafolio con grupos",
                                            cex.assets = 0.7,
                                            tangent.line = T,
                                            n.portfolios = 100,
                                            rf = rf_semanal)
chart.Weights(opt.box.g, plot.type = "barplot")
```

```{r}
apalancamiento <- sum(abs(opt.box.g$weights))
apalancamiento

tabla_4 <- data.frame(
  portafolio = c("Maximo Sharpe (ES, sin grupos)", "Maximo Sharpe (MV, con grupos y short limitado)"),
  Sharpe = c(as.numeric(sharpe_sr_es), as.numeric(sharpe_box_g))
)
tabla_4
```

**a. La frontera eficiente**

**Respuesta a.** Las gráficas de arriba muestran la frontera eficiente con las restricciones de caja (−5% a 100% por acción) y de grupo (−10% a 60%), junto con la línea tangente trazada desde Rf = 0,216%. El portafolio óptimo es el punto de tangencia.

**b. Los pesos del portafolio óptimo**

**Respuesta b.** Posiciones largas: JNJ 25,1%, NVDA 18,1%, JPM 16,8%, GOOGL 16,8%, WMT 14,0%, MU 8,8%, ABBV 7,6%, COST 7,5%, BRK-A 7,4%, META 7,1%, LLY 4,9%, MSFT 2,8% y AMD 2,6%. Posiciones cortas: AVGO, V, MA, BAC y ORCL en el tope de −5% cada una, LRCX (−5,0%), INTC (−3,2%), TSLA (−2,6%), AAPL (−2,5%), CSCO (−1,0%) y CVX (−0,1%); AMZN queda en ≈0. Por grupo: Salud/Energía 37,6%, Tech 34,3%, Consumo 18,9% y Financiero 9,2%, todos dentro del rango −10% a 60%.

**c. Ratio de Sharpe y comparación con el punto 3**

**Respuesta c.** Su Sharpe es 0,2440, el más alto de todos: supera al de máximo Sharpe del punto 3.5 (0,2015), al de retorno objetivo (0,1615), al de mínimo riesgo (0,0795) y a la mejor acción individual (NVDA, 0,195). Mejora porque puede vender en corto las acciones más débiles y porque el riesgo es la desviación estándar, no el ES. Su retorno es 0,71% semanal con desviación de 2,01%.

**d. Proporción de apalancamiento**

**Respuesta d.** La suma de valores absolutos de los pesos es 1,79: posiciones largas por 139,6% del capital y cortas por 39,6%. Es decir, se toma una exposición bruta de 1,79 veces el capital (79% por encima del capital invertido). Lo considero **moderado**: está por debajo de 2×, y el límite de −5% por acción y −10% por grupo impide un apalancamiento mayor, pero no es despreciable.

## 5 — Comparación histórica mensual: portafolio 3.5 (ES) vs. portafolio 4 (grupos)

Retornos mensuales históricos con rebalanceo mensual, para los pesos óptimos de 3.5 y de 4.

```{r}
retornos_mes <- precios %>%
  xts::to.monthly(OHLC = FALSE) %>%
  log() %>%
  diff() %>%
  na.omit()

w35 <- opt.sr.es$weights
w4 <- opt.box.g$weights

pf35_mensual <- PerformanceAnalytics::Return.portfolio(R = retornos_mes, weights = w35, rebalance_on = "months")
pf4_mensual <- PerformanceAnalytics::Return.portfolio(R = retornos_mes, weights = w4, rebalance_on = "months")
```

**a. Histograma de los retornos**

```{r}
par(mfrow = c(1, 2))
hist(pf35_mensual, main = "Portafolio 3.5 (ES)", xlab = "Retorno mensual", col = "steelblue", breaks = 15)
hist(pf4_mensual, main = "Portafolio 4 (grupos)", xlab = "Retorno mensual", col = "darkorange", breaks = 15)
par(mfrow = c(1, 1))
```

**Respuesta a.** Se calcularon 44 retornos mensuales con rebalanceo mensual. El portafolio 3.5 va de −7,10% a +11,59% con media de 2,76% mensual. El portafolio 4 va de −6,18% a +10,26% con media de 3,05%. Los dos histogramas son parecidos; el portafolio 4 tiene mayor retorno medio y un rango algo más estrecho.


**b. Desviación estándar de ventana móvil de 1 año, c. asimetría histórica, d. asimetría de ventana móvil, e. exceso de curtosis histórico, f. exceso de curtosis de ventana móvil**

```{r}
sd_pf35 <- sd(pf35_mensual); sd_pf4 <- sd(pf4_mensual)
skew_pf35 <- PerformanceAnalytics::skewness(pf35_mensual); skew_pf4 <- PerformanceAnalytics::skewness(pf4_mensual)
kurt_pf35 <- PerformanceAnalytics::kurtosis(pf35_mensual, method = "excess"); kurt_pf4 <- PerformanceAnalytics::kurtosis(pf4_mensual, method = "excess")

tabla_5 <- data.frame(
  portafolio = c("3.5 (ES)", "4 (grupos)"),
  SD_mensual = c(sd_pf35, sd_pf4),
  Asimetria = c(skew_pf35, skew_pf4),
  Curtosis_exceso = c(kurt_pf35, kurt_pf4)
)
tabla_5

roll_sd_35 <- zoo::rollapply(pf35_mensual, width = 12, FUN = sd, align = "right")
roll_sd_4 <- zoo::rollapply(pf4_mensual, width = 12, FUN = sd, align = "right")
roll_skew_35 <- zoo::rollapply(pf35_mensual, width = 12, FUN = PerformanceAnalytics::skewness, align = "right")
roll_skew_4 <- zoo::rollapply(pf4_mensual, width = 12, FUN = PerformanceAnalytics::skewness, align = "right")
roll_kurt_35 <- zoo::rollapply(pf35_mensual, width = 12, FUN = function(x) PerformanceAnalytics::kurtosis(x, method = "excess"), align = "right")
roll_kurt_4 <- zoo::rollapply(pf4_mensual, width = 12, FUN = function(x) PerformanceAnalytics::kurtosis(x, method = "excess"), align = "right")

plot(roll_sd_35, main = "SD ventana móvil 12 meses", ylim = range(c(roll_sd_35, roll_sd_4), na.rm = T), col = "steelblue")
lines(roll_sd_4, col = "darkorange")
legend("topright", legend = c("3.5 (ES)", "4 (grupos)"), col = c("steelblue", "darkorange"), lty = 1)
```

**Respuesta b.** La desviación estándar mensual histórica es casi igual en los dos (3,98% el 3.5 y 3,99% el 4). En ventana móvil de 12 meses, el 3.5 oscila entre 3,26% y 4,36% (promedio 4,00%) y el 4 entre 3,48% y 5,22% (promedio 4,20%). El portafolio 4 tiene picos de riesgo más altos.

**Respuesta c.** Asimetría histórica: −0,268 para el 3.5 y −0,501 para el 4. Ambas son negativas (más probabilidad de pérdidas extremas que de ganancias extremas) y la del portafolio 4 es casi el doble.

**Respuesta d.** Asimetría en ventana móvil de 12 meses: promedio −0,52 para el 3.5 (rango −1,25 a 0,53) y −0,66 para el 4 (rango −1,79 a 0,23). El portafolio 4 es más asimétrico a la izquierda casi todo el tiempo.

**Respuesta e.** Exceso de curtosis histórico: −0,246 para el 3.5 y −0,293 para el 4. Ambos son ligeramente negativos (colas algo más livianas que la normal) y prácticamente iguales.

**Respuesta f.** Exceso de curtosis en ventana móvil: promedio −0,20 para el 3.5 (rango −1,32 a 0,91) y −0,13 para el 4 (rango −1,50 a 2,82). El portafolio 4 es más inestable: en algunas ventanas llega a colas bastante pesadas (2,82), mientras que el 3.5 nunca supera 0,91.


**g. Pérdida esperada histórica en el 1% de los casos**

```{r}
es_pf35 <- PerformanceAnalytics::ES(pf35_mensual, p = 0.99, method = "historical")
es_pf4 <- PerformanceAnalytics::ES(pf4_mensual, p = 0.99, method = "historical")
tabla_5b <- data.frame(portafolio = c("3.5 (ES)", "4 (grupos)"), ES_1pct = c(as.numeric(es_pf35), as.numeric(es_pf4)))
tabla_5b
```

**Respuesta g.** La pérdida esperada histórica al 1% es −7,10% mensual para el portafolio 3.5 y −6,18% para el portafolio 4. Con 44 meses el 1% de los casos equivale a un solo mes (el peor), así que este número es muy ruidoso. En esta muestra el portafolio 4 tuvo un peor mes menos severo.
