---
title: "VaR y ES — taller (trabajo en clase, con AAPL)"
output:
  html_document:
    df_print: paged
---

Este es el mismo taller oficial de clase (`Taller Simulaciones Montecarlo.pdf`,
titulado internamente *"Práctica en clase simulaciones de Montecarlo"*) —
específicamente el ejercicio **"Crecimiento de una inversión"**, punto 2c:

> "¿Cuánto es lo máximo que se puede perder en el 5% de los peores casos?"

Esa pregunta *ya es* un cálculo de VaR al 95%, y ya está resuelta con datos
reales de AAPL en el taller de Simulaciones
(`simulaciones/taller/`, ejercicio 3). Este notebook reproduce exactamente
la misma simulación (misma acción, mismo rango de fechas, mismas 100,000
iteraciones, misma semilla) y la **extiende con el cálculo del ES** — que el
enunciado original no pedía, pero que completa el par VaR y ES.

## Configuración inicial

```{r setup}
if (!require("pacman")) install.packages("pacman")
pacman::p_load(tidyverse, EnvStats, scales, quantmod, xts)
options(scipen = 999)
```

------------------------------------------------------------------------

# Datos: AAPL, igual que en el taller de Simulaciones

> "Considere una acción que se comercialice en las bolsas de valores de
> EE.UU. Para esta acción debe descargar los precios de cierre ajustados
> entre el 31/12/2021 y el 31/07/2026."

Se usa **Apple (AAPL)**, la misma acción y el mismo rango de fechas ya
usados en `simulaciones/taller/`, para que los resultados sean directamente
comparables.

```{r accion-descarga}
accion <- "AAPL"

precio_diario <- quantmod::getSymbols(accion, src = "yahoo",
                                       from = "2021-12-31",
                                       to = "2026-07-31",
                                       periodicity = "daily",
                                       auto.assign = FALSE,
                                       warnings = FALSE)

precio_ajustado_diario <- quantmod::Ad(precio_diario)

precio_mensual <- xts::to.monthly(precio_ajustado_diario,
                                   indexAt = "lastof",
                                   OHLC = FALSE)

# NOTA: TTR::ROC(type="continuous", na.pad=FALSE) tiene un bug de indexacion
# ya documentado en este proyecto (ver CLAUDE.md) - se calcula el retorno
# logaritmico directamente para evitarlo.
retornos_accion <- na.omit(diff(log(precio_mensual)))

media_accion <- mean(retornos_accion)
sd_accion <- sd(retornos_accion)
max_accion <- max(retornos_accion)
min_accion <- min(retornos_accion)

data.frame(
  accion = accion,
  retorno_mensual_promedio_pct = media_accion * 100,
  desv_estandar_pct = sd_accion * 100,
  retorno_max_pct = max_accion * 100,
  retorno_min_pct = min_accion * 100
)
```

------------------------------------------------------------------------

# Simulación: 100,000 iteraciones, 2 años, \$100,000 inicial

> "2. [...] se debe de realizar n = 100,000 iteraciones en las dos
> simulaciones (no realices el gráfico de la simulación)."

Misma vectorización ya usada en el taller de Simulaciones (una matriz de
retornos 100,000 × 24 con producto acumulado por fila, en vez de llamar
`simulacion_activo()` 100,000 veces — ese enfoque, más fiel al código visto
en clase, tardó ~29 minutos solo para la normal y no era viable acá).

```{r accion-funciones}
capital_inicial <- 100000
periodos_2a <- 24
n_100k <- 100000
```

## a. Distribución normal

```{r sim-normal-100k}
set.seed(302)
retornos_normal_100k <- matrix(rnorm(n_100k * periodos_2a, mean = media_accion, sd = sd_accion),
                                nrow = n_100k, ncol = periodos_2a)
final_normal_100k <- capital_inicial * apply(1 + retornos_normal_100k, 1, prod)

psych::describe(final_normal_100k)
```

## b. Distribución triangular

```{r sim-tri-100k}
set.seed(303)
retornos_tri_100k <- matrix(EnvStats::rtri(n_100k * periodos_2a, min = min_accion, max = max_accion, mode = media_accion),
                             nrow = n_100k, ncol = periodos_2a)
final_tri_100k <- capital_inicial * apply(1 + retornos_tri_100k, 1, prod)

psych::describe(final_tri_100k)
```

------------------------------------------------------------------------

# VaR (la pregunta del taller) y ES (la extensión)

> "c. ¿Cuánto es lo máximo que se puede perder en el 5% de los peores
> casos?"

**Por qué (teoría)**: esta pregunta, tal cual está escrita, pide el **VaR al
95%** — el percentil 5% del capital final (equivalentemente, la pérdida en
ese percentil). Pero el VaR no dice nada sobre *qué tan mala* es la pérdida
dentro de ese 5% peor — para eso hace falta el **ES (Expected Shortfall)**:
el promedio de las pérdidas, condicional a estar ya en ese peor 5%.

```{r var-es-100k}
alpha <- 0.05

valor_riesgo <- function(capital_final, capital_inicial, probabilidad){
  VaR_capital <- quantile(capital_final, probs = probabilidad)
  ES_capital <- mean(capital_final[capital_final < VaR_capital])
  VaR_perdida <- capital_inicial - VaR_capital
  ES_perdida <- capital_inicial - ES_capital
  return(list(VaR_capital = VaR_capital, ES_capital = ES_capital,
              VaR_perdida = VaR_perdida, ES_perdida = ES_perdida))
}

riesgo_normal <- valor_riesgo(final_normal_100k, capital_inicial, alpha)
riesgo_tri <- valor_riesgo(final_tri_100k, capital_inicial, alpha)

tabla_riesgo <- data.frame(
  distribución = c("Normal", "Triangular"),
  `VaR — pérdida máxima (5%)` = c(label_dollar()(riesgo_normal$VaR_perdida),
                                    label_dollar()(riesgo_tri$VaR_perdida)),
  `ES — pérdida promedio en el peor 5%` = c(label_dollar()(riesgo_normal$ES_perdida),
                                              label_dollar()(riesgo_tri$ES_perdida)),
  check.names = FALSE
)
tabla_riesgo
```

**Respuesta (punto c del taller, VaR):** en el 5% de los peores casos, la
pérdida máxima es de **`r label_dollar()(riesgo_normal$VaR_perdida)`**
(`r label_percent(accuracy=0.1)(riesgo_normal$VaR_perdida/capital_inicial)`
del capital inicial) si los retornos siguen una normal, y de
**`r label_dollar()(riesgo_tri$VaR_perdida)`**
(`r label_percent(accuracy=0.1)(riesgo_tri$VaR_perdida/capital_inicial)`) si
siguen una triangular — mismos números que ya están publicados en el taller
de Simulaciones, acá recalculados con la misma semilla para verificar.

**Extensión (ES):** promediando toda la cola más allá de ese 5%, la pérdida
esperada sube a **`r label_dollar()(riesgo_normal$ES_perdida)`** para la
normal y **`r label_dollar()(riesgo_tri$ES_perdida)`** para la triangular —
en ambos casos más severa que el VaR, como debe ser. La brecha entre VaR y
ES es más ancha en la normal
(`r label_dollar()(riesgo_normal$ES_perdida - riesgo_normal$VaR_perdida)`)
que en la triangular
(`r label_dollar()(riesgo_tri$ES_perdida - riesgo_tri$VaR_perdida)`) — la
misma razón de fondo que explica por qué el VaR de la normal ya salía más
alto en el taller de Simulaciones: la triangular está **acotada** por el
mínimo/máximo histórico observado, mientras que la normal tiene colas
infinitas y puede generar pérdidas más extremas en el 100,000avo de casos
más raro — justo donde vive el ES.

## Visualización

```{r histograma-var-es}
datos_plot <- bind_rows(
  data.frame(capital_final = final_normal_100k, distribucion = "Normal"),
  data.frame(capital_final = final_tri_100k, distribucion = "Triangular")
)

lineas_ref <- data.frame(
  distribucion = c("Normal", "Normal", "Triangular", "Triangular"),
  tipo = c("VaR", "ES", "VaR", "ES"),
  valor = c(riesgo_normal$VaR_capital, riesgo_normal$ES_capital,
            riesgo_tri$VaR_capital, riesgo_tri$ES_capital)
)

ggplot(datos_plot, aes(x = capital_final)) +
  geom_histogram(color = "black", fill = "steelblue3", bins = 60) +
  geom_vline(data = lineas_ref, aes(xintercept = valor, linetype = tipo), color = "firebrick", linewidth = 0.8) +
  facet_wrap(~distribucion, scales = "free_x") +
  theme_light() +
  scale_x_continuous(labels = label_dollar(scale = 1/1000, suffix = "k")) +
  scale_linetype_manual(values = c(VaR = "solid", ES = "dashed")) +
  labs(x = "Capital final (2 años)", y = "Frecuencia", linetype = NULL,
       title = "Distribución del capital final — 100,000 simulaciones",
       subtitle = "Línea sólida = VaR 95% · línea punteada = ES 95%")
```
