---
title: "Retornos y portafolios manuales — repaso con teoría"
output:
  html_document:
    df_print: paged
---

## Configuración inicial

```{r setup}
if (!require("pacman")) install.packages("pacman")
pacman::p_load(tidyverse, EnvStats, ggpubr, psych, quantmod, TTR,
               purrr, PerformanceAnalytics, highcharter, timetk, readxl, scales, htmlwidgets)
options(scipen = 999)
```

------------------------------------------------------------------------

# Parte 1 — Carga de precios

**Qué hace**: descarga los precios de cierre ajustados de 5 ETFs desde
Yahoo Finance, y muestra tres formas alternativas de cargar los mismos
datos (CSV local, Excel local, URL web) — útil cuando no se tiene conexión
en vivo o se quiere reproducir un análisis con un snapshot fijo de datos.

**Por qué (teoría)**: en vez de comprar decenas de acciones individuales
para diversificar, se usan **ETFs como proxies de clases de activo
completas**:

- **SPY** — S&P 500 (renta variable EE.UU., large-cap)
- **EFA** — MSCI EAFE (renta variable internacional desarrollada)
- **IJS** — S&P Small-Cap 600 Value (renta variable EE.UU., small-cap value)
- **EEM** — MSCI Emerging Markets (renta variable mercados emergentes)
- **AGG** — Core U.S. Aggregate Bond (renta fija EE.UU.)

Cinco clases de activo con drivers de riesgo distintos — la base para
construir un portafolio diversificado.

```{r descarga-yahoo}
symbols <- c("SPY","EFA", "IJS", "EEM", "AGG")

precios <- quantmod::getSymbols(symbols,
                                src = 'yahoo',
                                from = "2010-12-31",
                                periodicity = "daily",
                                auto.assign = TRUE,
                                warnings = FALSE) %>%
    purrr::map(~quantmod::Ad(get(.))) %>%
    purrr::reduce(merge.xts) %>%
    `colnames<-`(symbols)

cat("Descargados", nrow(precios), "días, de", format(zoo::index(precios)[1]),
    "a", format(zoo::index(precios)[nrow(precios)]), "\n")
tail(precios)
```

```{r carga-alternativas}
precios_csv <- read_csv("datos_etf.csv",
                        col_types = cols(date = col_date(format = "%Y-%m-%d"))) %>%
    timetk::tk_xts(date_var = date)

precios_xlsx <- readxl::read_excel("datos_etf.xlsx",
                                   col_types = c("date", rep("numeric", 5))) %>%
    timetk::tk_xts(date_var = date)

url <- "https://raw.githubusercontent.com/salas317/Data/main/TOSF/datos_etf.csv"
precios_url <- read_csv(file = url,
                        col_types = cols(date = col_date(format = "%Y-%m-%d"))) %>%
  timetk::tk_xts(date_var = date)

data.frame(fuente = c("Yahoo (en vivo)", "CSV local", "Excel local", "URL web"),
           filas = c(nrow(precios), nrow(precios_csv), nrow(precios_xlsx), nrow(precios_url)))
```

------------------------------------------------------------------------

# Parte 2 — Cambio de frecuencia de los precios

**Qué hace**: `xts::to.weekly()`/`to.monthly()`/`to.quarterly()`/`to.yearly()`
resamplean la serie diaria, quedándose con el precio de cierre de cada
periodo.

**Por qué (teoría)**: la frecuencia del análisis debe coincidir con el
horizonte de la decisión. Un portafolio que se rebalancea una vez al mes
necesita retornos mensuales, no diarios — usar la frecuencia equivocada
distorsiona tanto la volatilidad estimada (los retornos diarios tienen
mucho más ruido de microestructura) como la velocidad de rebalanceo
implícita en el análisis.

```{r frecuencias}
precios_mes <- xts::to.monthly(x = precios, indexAt = "lastof", OHLC = FALSE)
precios_semana <- xts::to.weekly(x = precios, OHLC = FALSE)
precios_trimestre <- xts::to.quarterly(x = precios, indexAt = "lastof", OHLC = FALSE)
precios_anual <- xts::to.yearly(x = precios, OHLC = FALSE)

data.frame(frecuencia = c("Diaria", "Semanal", "Mensual", "Trimestral", "Anual"),
           observaciones = c(nrow(precios), nrow(precios_semana), nrow(precios_mes),
                              nrow(precios_trimestre), nrow(precios_anual)))
```

------------------------------------------------------------------------

# Parte 3 — Cálculo de los retornos continuos

**Qué hace**: calcula el retorno logarítmico —
$\ln(P_t / P_{t-1})$ — a cada una de las 5 frecuencias.

**Por qué (teoría)**: a diferencia del retorno simple, el retorno continuo
(logarítmico) es **aditivo en el tiempo**: el retorno de 3 meses es
exactamente la suma de los 3 retornos mensuales individuales
($r_{1,3} = r_1 + r_2 + r_3$), lo que simplifica muchísimo la agregación
temporal y es la convención estándar en la literatura de riesgo financiero.

```{r retornos}
# NOTA: se usa diff(log(x)) en vez de TTR::ROC(type="continuous") - con las
# librerías cargadas en este notebook (highcharter, PerformanceAnalytics,
# EnvStats, etc. todas juntas), TTR::ROC() sobre un objeto de to.weekly()/
# to.monthly()/etc. crashea el proceso R sin ningún mensaje de error
# (reproducido incluso con datos sintéticos, ver CLAUDE.md). diff(log(x)) da
# exactamente el mismo resultado matemático y no tiene ese problema.

retornos_diarios <- diff(log(precios)) %>% na.omit()
retornos_semana <- diff(log(precios_semana)) %>% na.omit()
retornos_mes <- diff(log(precios_mes)) %>% na.omit()
retornos_trimestre <- diff(log(precios_trimestre)) %>% na.omit()
retornos_anual <- diff(log(precios_anual)) %>% na.omit()

tail(retornos_mes)
```

------------------------------------------------------------------------

# Parte 4 — Visualización de los retornos

**Qué hace**: histogramas, densidad y evolución en el tiempo de los
retornos mensuales, comparando las 5 clases de activo.

**Por qué (teoría)**: antes de combinar activos en un portafolio conviene
ver cómo se comporta cada uno por separado — qué tan dispersos son sus
retornos, si la distribución es simétrica o tiene sesgo, y si se mueven
juntos o de forma independiente en el tiempo. Esa intuición visual es la
base de por qué diversificar entre clases de activo reduce el riesgo total.

```{r retornos-long}
retornos_mes_long <- retornos_mes %>%
    tk_tbl(rename_index = "date") %>%
    gather(key = activo, value = retorno, -date, factor_key = T)
```

```{r dibujar-helper}
# NOTA: EnvStats cargado junto con tidyverse/ggplot2 rompe la dispatch de
# print() sobre objetos ggplot (ggplot2 4.x usa S7; con EnvStats cargado,
# print(p) no dibuja nada y en vez de eso vuelca la estructura interna del
# objeto como texto - ver CLAUDE.md). Se dibuja el grob directamente en vez
# de depender de print().
dibujar <- function(p) {
  grid::grid.newpage()
  grid::grid.draw(ggplot2::ggplotGrob(p))
}
```

## Histograma — todos los activos juntos

```{r hist-junto}
dibujar(retornos_mes_long %>%
    ggplot(mapping = aes(x = retorno, fill = activo, color = activo)) +
    geom_histogram(alpha = 0.45, binwidth = 0.005) +
    labs(title = "Retornos mensuales", x = "Retornos", y = "Frecuencia") +
    theme_light() +
    scale_x_continuous(labels = label_percent(0.01)) +
    theme(panel.grid = element_blank()))
```

## Histograma — separado por activo

```{r hist-separado}
dibujar(retornos_mes_long %>%
    ggplot(mapping = aes(x = retorno, fill = activo, color = activo)) +
    geom_histogram(alpha = 0.45, binwidth = 0.005) +
    labs(title = "Retornos mensuales por activo", x = "Retornos", y = "Frecuencia") +
    theme_light() +
    scale_x_continuous(labels = label_percent(0.01)) +
    facet_wrap(~activo) +
    theme(panel.grid = element_blank()))
```

## Densidad de los retornos

```{r densidad}
dibujar(retornos_mes_long %>%
    ggplot(mapping = aes(x = retorno, color = activo)) +
    geom_density(alpha = 1, linewidth = 0.7) +
    labs(title = "Densidad de retornos mensuales por activo", x = "Retornos", y = "Distribución") +
    theme_light() +
    scale_x_continuous(labels = label_percent(0.01)) +
    theme(panel.grid = element_blank()))
```

## Evolución de los retornos en el tiempo

```{r lineas}
dibujar(retornos_mes_long %>%
    ggplot(mapping = aes(y = retorno, x = date, color = activo)) +
    geom_line(alpha = 1, linewidth = 0.6) +
    labs(title = "Retornos mensuales por activo", x = "Mes", y = "Retorno") +
    theme_light() +
    scale_y_continuous(labels = label_percent(0.01)) +
    theme(panel.grid = element_blank()))
```

------------------------------------------------------------------------

# Parte 5 — Construcción de un portafolio con pesos definidos

**Qué hace**: combina los 5 ETFs con pesos fijos —
25% SPY, 25% EFA, 20% IJS, 20% EEM, 10% AGG — de dos formas distintas, y
verifica que ambas dan el mismo resultado.

**Por qué (teoría)**: el retorno de un portafolio con pesos $w_i$ es el
promedio ponderado de los retornos de sus componentes,
$r_p = \sum_i w_i r_i$ — la forma "a pie" hace ese cálculo explícito;
`PerformanceAnalytics::Return.portfolio()` hace lo mismo pero además maneja
el **rebalanceo** (volver a los pesos objetivo periódicamente, ya que los
pesos reales se desvían solos conforme cada activo sube o baja de precio) —
la función que realmente se usa en la práctica, una vez se entiende la
mecánica detrás.

```{r portafolio}
w <- c(0.25, 0.25, 0.20, 0.20, 0.10)

## Cálculo "a pie"
accion1_mes <- retornos_mes[,1]
accion2_mes <- retornos_mes[,2]
accion3_mes <- retornos_mes[,3]
accion4_mes <- retornos_mes[,4]
accion5_mes <- retornos_mes[,5]

portfolio_retornos_mes_pie <- w[1]*accion1_mes +
  w[2]*accion2_mes +
  w[3]*accion3_mes +
  w[4]*accion4_mes +
  w[5]*accion5_mes
names(portfolio_retornos_mes_pie) <- "retornos"

## Cálculo con PerformanceAnalytics (con rebalanceo mensual)
portfolio_retornos_mes <- PerformanceAnalytics::Return.portfolio(R = retornos_mes,
                                                                 weights = w,
                                                                 rebalance_on = "months") %>%
  `colnames<-`("retornos")

diferencia_max <- max(abs(portfolio_retornos_mes_pie - portfolio_retornos_mes), na.rm = TRUE)
cat("Diferencia máxima entre ambos métodos:", format(diferencia_max, scientific = TRUE), "\n")

psych::describe(as.numeric(portfolio_retornos_mes))
```

**Respuesta:** los dos métodos coinciden casi exacto (diferencia del orden
de `r format(diferencia_max, scientific = TRUE)`, error de punto flotante,
no una discrepancia real). El portafolio combinado tiene un retorno mensual
promedio de
**`r label_percent(accuracy = 0.01)(mean(as.numeric(portfolio_retornos_mes)))`**
y una desviación estándar de
**`r label_percent(accuracy = 0.01)(sd(as.numeric(portfolio_retornos_mes)))`** —
comparado con los activos individuales de la Parte 4, la combinación
diversificada reduce la volatilidad frente a los componentes más riesgosos
del grupo, sin sacrificar todo el retorno esperado.
