---
title: "Taller en clase — Optimización de portafolios (Media-Varianza)"
output:
  html_document:
    df_print: paged
---

Resuelve el **"Taller Optimización de portafolios"** (TO 2026-2): 20
acciones (mismas del repaso teórico de la unidad), precios diarios
2022-12-31 a 2026-09-25, retornos **semanales**, Sharpe con Rf=0% y
Rf=0.216%, frontera eficiente, 3 portafolios (mínimo riesgo, mínimo
riesgo a retorno objetivo, máximo Sharpe) y un cuarto portafolio con
restricción de peso máximo 25% por activo.

## Configuración inicial

```{r setup}
if (!require("pacman")) install.packages("pacman")
pacman::p_load(tidyverse, xts, quantmod, TTR,
               stats, zoo, PerformanceAnalytics, PortfolioAnalytics, ROI,
               ROI.plugin.quadprog, ROI.plugin.glpk, readr, scales)
options(scipen = 999)
```

------------------------------------------------------------------------

# Parte 0 — Descarga de precios y retornos semanales

```{r reconstruccion}
companies <- read_csv(file = "https://raw.githubusercontent.com/salas317/Data/main/NASDAQ_NYSE.csv",
                      show_col_types = FALSE)[1:20,]

activos <- companies$`Ticker Symbol` %>% gsub(pattern = "BRK.A", x = ., replacement = "BRK-A")

precios <- quantmod::getSymbols(activos, src = 'yahoo',
                                from = "2022-12-31",
                                to = "2026-09-25",
                                periodicity = "daily",
                                auto.assign = T,
                                warnings = F) %>%
  purrr::map(~quantmod::Ad(get(.))) %>%
  purrr::reduce(merge.xts) %>%
  `colnames<-`(activos)

retornos_semana <- precios %>%
  xts::to.weekly(OHLC = FALSE) %>%
  log() %>%
  diff() %>%
  na.omit()

tail(retornos_semana[, 1:5])
```

**Hallazgo real (calidad de dato)**: la primera versión de este código
usaba `TTR::ROC(type = "continuous", na.pad = FALSE)` para calcular los
retornos — y producía un valor absurdo en la primera fila de **BRK-A**
(un retorno semanal de +603%, matemáticamente imposible). Los precios
diarios crudos de Yahoo para BRK-A son perfectamente normales en esa
fecha; el problema es un bug real de `TTR::ROC()` al aplicarse sobre una
matriz xts ancha (20 columnas) con estas librerías cargadas — el mismo
tipo de bug ya documentado en otras materias de este curso.
`diff(log(x))` calcula exactamente el mismo retorno logarítmico y no
tiene ese problema; se usa en su lugar. Vale la pena revisar siempre los
extremos de una serie de retornos recién calculada antes de usarla en
una optimización — un solo dato corrupto puede distorsionar toda la
matriz de covarianzas.

```{r resumen-tabla, echo=FALSE}
rf_semanal <- 0.00216

resumen <- data.frame(
  activo = colnames(retornos_semana),
  retorno_esperado = colMeans(retornos_semana),
  sd = apply(retornos_semana, 2, sd)
)
resumen
```

------------------------------------------------------------------------

# 1 — Sharpe Ratio por acción, Rf = 0.000%

```{r p1}
sharpe_rf0 <- PerformanceAnalytics::SharpeRatio(R = retornos_semana, Rf = 0, FUN = "StdDev")
sharpe_rf0
```

**Respuesta:** con retorno libre de riesgo de 0%, la acción con mejor
prima por unidad de riesgo es **NVDA**
(`r round(sharpe_rf0["Sharpe Ratio (Rf=0%, p=95%):", "NVDA"], 3)`),
seguida de **GOOGL**
(`r round(sharpe_rf0["Sharpe Ratio (Rf=0%, p=95%):", "GOOGL"], 3)`) y
**MU**
(`r round(sharpe_rf0["Sharpe Ratio (Rf=0%, p=95%):", "MU"], 3)`) — todas
por encima de 0.16. La más débil es **ABBV**
(`r round(sharpe_rf0["Sharpe Ratio (Rf=0%, p=95%):", "ABBV"], 3)`), pero
ninguna de las 20 sale negativa con Rf=0% en este periodo.

------------------------------------------------------------------------

# 2 — Sharpe Ratio por acción, Rf = 0.216%

```{r p2}
sharpe_rf1 <- PerformanceAnalytics::SharpeRatio(R = retornos_semana, Rf = rf_semanal, FUN = "StdDev")
sharpe_rf1
```

**Respuesta:** al subir la tasa libre de riesgo a 0.216% semanal, todos
los Sharpe bajan (como es de esperar — se le resta más al numerador) y
el ranking cambia un poco en el medio de la tabla, pero **NVDA sigue
siendo la mejor**
(`r round(sharpe_rf1["Sharpe Ratio (Rf=0.2%, p=95%):", "NVDA"], 3)`).
La caída es proporcionalmente mayor en las acciones de menor retorno
esperado — **BRK-A**, por ejemplo, cae de
`r round(sharpe_rf0["Sharpe Ratio (Rf=0%, p=95%):", "BRK-A"], 3)` a
`r round(sharpe_rf1["Sharpe Ratio (Rf=0.2%, p=95%):", "BRK-A"], 3)` —
porque su retorno esperado ya era bajo, así que restarle la tasa libre
de riesgo consume una fracción mayor del numerador.

------------------------------------------------------------------------

# 3 — Portafolio de media-varianza (full investment, long only, sin activo libre de riesgo)

```{r spec-base}
init.portfolio <- PortfolioAnalytics::portfolio.spec(assets = activos, name = "Portafolio MV")
init.portfolio <- PortfolioAnalytics::add.constraint(portfolio = init.portfolio, type = "full_investment")
init.portfolio <- PortfolioAnalytics::add.constraint(portfolio = init.portfolio, type = "long_only")
```

## 3.1 — Frontera eficiente

```{r p31}
frontera <- PortfolioAnalytics::create.EfficientFrontier(R = retornos_semana,
                                                         portfolio = init.portfolio,
                                                         type = 'mean-StdDev',
                                                         n.portfolios = 100)

PortfolioAnalytics::chart.EfficientFrontier(frontera,
                                            match.col = 'StdDev',
                                            type = 'l',
                                            rf = NULL,
                                            main = "Frontera eficiente",
                                            cex.assets = 0.7)
```

## 3.2 — Frontera eficiente con Rf = 0.216%

```{r p32}
PortfolioAnalytics::chart.EfficientFrontier(frontera,
                                            match.col = 'StdDev',
                                            type = 'l',
                                            rf = rf_semanal,
                                            main = "Frontera eficiente con activo libre de riesgo",
                                            cex.assets = 0.7)
```

## 3.3 — Portafolio de mínimo riesgo

```{r p33}
risk.portfolio <- PortfolioAnalytics::add.objective(portfolio = init.portfolio, type = "risk", name = "StdDev")

opt.minrisk <- PortfolioAnalytics::optimize.portfolio(R = retornos_semana,
                                                      portfolio = risk.portfolio,
                                                      optimize_method = "ROI",
                                                      trace = T)
opt.minrisk

sharpe_minrisk <- SharpeRatio(R = retornos_semana, Rf = rf_semanal, weights = opt.minrisk$weights, FUN = "StdDev")
sharpe_minrisk

PortfolioAnalytics::chart.RiskReward(opt.minrisk, risk.col = "StdDev", return.col = "mean",
                                     chart.assets = TRUE, rp = F, main = "Minimizacion del riesgo")
```

> "a. ¿Cómo está compuesto? b. Calcule el ratio de Sharpe para este
> portafolio. ¿Qué se puede decir en comparación con las acciones
> individuales?"

**Respuesta:** el portafolio de mínimo riesgo concentra su peso en
**BRK-A** (`r scales::label_percent(accuracy=0.1)(opt.minrisk$weights["BRK-A"])`,
la acción individual con menor desviación estándar), **JNJ**
(`r scales::label_percent(accuracy=0.1)(opt.minrisk$weights["JNJ"])`) y
**WMT** (`r scales::label_percent(accuracy=0.1)(opt.minrisk$weights["WMT"])`)
— todas de baja volatilidad individual — con el resto del capital
repartido en pedazos más chicos entre las demás. Su desviación estándar
semanal es
**`r scales::label_percent(accuracy=0.01)(opt.minrisk$objective_measures$StdDev)`**,
**por debajo de cualquiera de las 20 acciones individuales** (la más
estable, BRK-A, tenía
`r scales::label_percent(accuracy=0.01)(resumen$sd[resumen$activo=="BRK-A"])`)
— el efecto de diversificación funcionando incluso al combinar activos
ya de por sí poco volátiles. Su Sharpe
(`r round(as.numeric(sharpe_minrisk), 3)`) es más bajo que el de NVDA o
GOOGL solas, porque minimizar riesgo no busca maximizar retorno — es
consistente con estar en el extremo izquierdo de la frontera eficiente.

## 3.4 — Portafolio de mínimo riesgo a retorno objetivo (0.5% semanal)

```{r p34}
retorno_objetivo <- 0.005 # 0.5% semanal, elegido por nosotros

risk.target.portfolio <- PortfolioAnalytics::add.constraint(portfolio = init.portfolio, type = "return",
                                                             return_target = retorno_objetivo)
risk.target.portfolio <- PortfolioAnalytics::add.objective(portfolio = risk.target.portfolio, type = "risk", name = "StdDev")

opt.target <- PortfolioAnalytics::optimize.portfolio(R = retornos_semana,
                                                     portfolio = risk.target.portfolio,
                                                     optimize_method = "ROI",
                                                     trace = T)
opt.target

sharpe_target <- SharpeRatio(R = retornos_semana, Rf = rf_semanal, weights = opt.target$weights, FUN = "StdDev")
sharpe_target

PortfolioAnalytics::chart.RiskReward(opt.target, risk.col = "StdDev", return.col = "mean",
                                     chart.assets = TRUE, rp = F, main = "Minimizacion del riesgo, retorno objetivo")
```

> "a. ¿Cómo está compuesto? b. Calcule el ratio de Sharpe. ¿Qué se puede
> decir en comparación con las acciones. c. Su posición en comparación
> con las acciones."

**Respuesta:** elegimos un retorno objetivo del **0.5% semanal**
(≈29% anualizado de forma simple, un nivel intermedio y alcanzable dado
que NVDA sola ya promedia
`r scales::label_percent(accuracy=0.01)(resumen$retorno_esperado[resumen$activo=="NVDA"])`
semanal). El portafolio resultante concentra en **BRK-A**
(`r scales::label_percent(accuracy=0.1)(opt.target$weights["BRK-A"])`),
**JNJ** (`r scales::label_percent(accuracy=0.1)(opt.target$weights["JNJ"])`)
y **WMT**
(`r scales::label_percent(accuracy=0.1)(opt.target$weights["WMT"])`), con
NVDA y GOOGL entrando ya con un peso notable
(`r scales::label_percent(accuracy=0.1)(opt.target$weights["NVDA"])` y
`r scales::label_percent(accuracy=0.1)(opt.target$weights["GOOGL"])`
respectivamente) para poder alcanzar el retorno exigido. Su Sharpe
(`r round(as.numeric(sharpe_target), 3)`) es mayor que el del portafolio
de mínimo riesgo — tiene sentido, exige más retorno y el optimizador
encuentra la combinación de menor riesgo posible para lograrlo, mejor
que cualquier acción individual de retorno comparable con menos riesgo.
Es un punto intermedio de la frontera eficiente, entre el extremo de
mínima varianza y el portafolio tangente.

## 3.5 — Portafolio que maximiza el Sharpe Ratio

```{r p35}
sr.portfolio <- PortfolioAnalytics::add.objective(portfolio = init.portfolio, type = "risk", name = "StdDev")
sr.portfolio <- PortfolioAnalytics::add.objective(portfolio = sr.portfolio, type = "return", name = "mean")

opt.sr <- PortfolioAnalytics::optimize.portfolio(R = retornos_semana,
                                                 portfolio = sr.portfolio,
                                                 optimize_method = "ROI",
                                                 trace = T,
                                                 maxSR = TRUE)
opt.sr

sharpe_sr <- SharpeRatio(R = retornos_semana, Rf = rf_semanal, weights = opt.sr$weights, FUN = "StdDev")
sharpe_sr

PortfolioAnalytics::chart.RiskReward(opt.sr, risk.col = "StdDev", return.col = "mean",
                                     chart.assets = TRUE, rp = F, main = "Portafolio que maximiza el Sharpe")

PortfolioAnalytics::chart.EfficientFrontier(opt.sr,
                                            match.col = 'StdDev',
                                            main = "Frontera eficiente con portafolio optimo",
                                            cex.assets = 0.7,
                                            tangent.line = T,
                                            n.portfolios = 100,
                                            rf = rf_semanal)
```

> "a. ¿Cómo está compuesto? b. Calcule el ratio de Sharpe. ¿Qué se puede
> decir en comparación con las acciones. c. Su posición en la frontera
> eficiente."

**Respuesta:** el portafolio de máximo Sharpe reparte el capital de
forma bastante más diversificada que los dos anteriores: **JNJ**
(`r scales::label_percent(accuracy=0.1)(opt.sr$weights["JNJ"])`), **WMT**
(`r scales::label_percent(accuracy=0.1)(opt.sr$weights["WMT"])`), **NVDA**
(`r scales::label_percent(accuracy=0.1)(opt.sr$weights["NVDA"])`) y
**GOOGL**
(`r scales::label_percent(accuracy=0.1)(opt.sr$weights["GOOGL"])`) como
las posiciones más grandes, con el resto repartido en pedazos menores
entre 8-9 acciones más. Su Sharpe
(`r round(as.numeric(sharpe_sr), 3)`) es, por construcción,
**el más alto de los tres portafolios** — mayor que el de cualquier
acción individual (NVDA sola daba
`r round(sharpe_rf1["Sharpe Ratio (Rf=0.2%, p=95%):", "NVDA"], 3)`
con la misma tasa libre de riesgo). Es exactamente el **portafolio
tangente**: el punto donde la línea recta desde el activo libre de
riesgo toca la frontera eficiente — visible en el gráfico anterior.

## 3.6 — Comparación de los 3 portafolios

```{r p36}
tabla_3 <- data.frame(
  portafolio = c("Minimo riesgo", "Minimo riesgo (retorno objetivo)", "Maximo Sharpe"),
  HHI = c(HHI(weights = opt.minrisk$weights), HHI(weights = opt.target$weights), HHI(weights = opt.sr$weights)),
  Sharpe = c(as.numeric(sharpe_minrisk), as.numeric(sharpe_target), as.numeric(sharpe_sr))
)
tabla_3
```

> "a. La diversificación, por medio del índice de Herfindahl Hirschman.
> b. La prima de retorno por unidad de riesgo."

**Respuesta:** el **HHI baja monótonamente** a medida que el portafolio
se acerca al máximo Sharpe
(`r round(HHI(weights = opt.minrisk$weights), 3)` →
`r round(HHI(weights = opt.target$weights), 3)` →
`r round(HHI(weights = opt.sr$weights), 3)`) — el portafolio de mínimo
riesgo es el más concentrado (natural, ya que solo le importa minimizar
varianza, y BRK-A por sí sola ya es muy poco riesgosa) y el de máximo
Sharpe es el más diversificado de los tres. El **Sharpe sube en la misma
dirección** — de los tres, el que mejor prima de retorno por unidad de
riesgo ofrece es, sin sorpresa, el que fue construido explícitamente
para maximizarlo.

------------------------------------------------------------------------

# 4 — Portafolio con restricción de peso máximo 25% por activo

```{r p4}
box.portfolio <- PortfolioAnalytics::add.constraint(portfolio = init.portfolio, type = "box", min = 0, max = 0.25)
box.portfolio <- PortfolioAnalytics::add.objective(portfolio = box.portfolio, type = "risk", name = "StdDev")
box.portfolio <- PortfolioAnalytics::add.objective(portfolio = box.portfolio, type = "return", name = "mean")

opt.box <- PortfolioAnalytics::optimize.portfolio(R = retornos_semana,
                                                  portfolio = box.portfolio,
                                                  optimize_method = "ROI",
                                                  trace = T,
                                                  maxSR = TRUE)
opt.box

sharpe_box <- SharpeRatio(R = retornos_semana, Rf = rf_semanal, weights = opt.box$weights, FUN = "StdDev")
sharpe_box

PortfolioAnalytics::chart.EfficientFrontier(opt.box,
                                            match.col = 'StdDev',
                                            main = "Frontera eficiente - portafolio con limite de 25% por activo",
                                            cex.assets = 0.7,
                                            tangent.line = T,
                                            n.portfolios = 100,
                                            rf = rf_semanal)

chart.Weights(opt.box, plot.type = "barplot")
```

> "a. Su posición en la frontera eficiente. b. Los pesos del portafolio
> óptimo. c. El ratio de Sharpe, usando la desviación estándar. Compare
> con los portafolios obtenidos en los puntos 3."

**Respuesta:** con el límite del 25%, el peso de **JNJ** baja de
`r scales::label_percent(accuracy=0.1)(opt.sr$weights["JNJ"])` (sin
restricción) a exactamente
**`r scales::label_percent(accuracy=0.1)(opt.box$weights["JNJ"])`** — la
restricción sí llega a activarse, aunque por poco (era la única posición
por encima del 25% en el portafolio sin restringir). El resto de los
pesos se ajusta apenas para compensar. El Sharpe resultante
(`r round(as.numeric(sharpe_box), 3)`) es
**prácticamente idéntico** al del máximo Sharpe sin restricción
(`r round(as.numeric(sharpe_sr), 3)`) — tiene sentido: como la
única posición que violaba el límite lo hacía por muy poco, el costo de
imponer la restricción es casi nulo en este caso. Sigue estando sobre
la frontera eficiente, apenas a la derecha del punto tangente óptimo sin
restringir.
