---
title: "Dispersión y distribución de los retornos — repaso con teoría"
output:
  html_document:
    df_print: paged
---

Este notebook retoma el portafolio de 5 ETFs de la unidad
**Retornos y portafolios manuales** (mismos tickers, mismos pesos) y le
aplica las medidas que describen la forma de la distribución de sus
retornos: dispersión (desviación estándar), forma (asimetría y curtosis),
y las dos medidas de riesgo de cola que ya vimos en la unidad de VaR/ES,
esta vez comparando cada activo individual contra el portafolio
combinado.

## Configuración inicial

```{r setup}
if (!require("pacman")) install.packages("pacman")
pacman::p_load(tidyverse, EnvStats, ggpubr, psych, quantmod, TTR,
               purrr, PerformanceAnalytics, highcharter, timetk, readxl, scales)
options(scipen = 999)
```

------------------------------------------------------------------------

# Parte 0 — Reconstrucción del portafolio

**Qué hace**: repite, de forma condensada, la descarga y construcción del
portafolio de la unidad anterior (5 ETFs, retornos mensuales continuos,
pesos 25/25/20/20/10 con rebalanceo mensual) — necesario para tener
`retornos_mes` y `portfolio_retornos_mes` disponibles en este notebook.

```{r reconstruccion}
symbols <- c("SPY","EFA", "IJS", "EEM", "AGG")

precios <- quantmod::getSymbols(symbols,
                                src = 'yahoo',
                                from = "2010-12-31",
                                periodicity = "daily",
                                auto.assign = TRUE,
                                warnings = FALSE) %>%
    purrr::map(~quantmod::Ad(get(.))) %>%
    purrr::reduce(merge.xts) %>%
    `colnames<-`(symbols)

precios_mes <- xts::to.monthly(x = precios, indexAt = "lastof", OHLC = FALSE)
retornos_mes <- diff(log(precios_mes)) %>% na.omit()

retornos_mes_long <- retornos_mes %>%
    tk_tbl(rename_index = "date") %>%
    gather(key = activo, value = retorno, -date, factor_key = T)

w <- c(0.25, 0.25, 0.20, 0.20, 0.10)

portfolio_retornos_mes <- PerformanceAnalytics::Return.portfolio(R = retornos_mes,
                                                                 weights = w,
                                                                 rebalance_on = "months") %>%
  `colnames<-`("retornos")

tail(portfolio_retornos_mes)
```

------------------------------------------------------------------------

# Parte 1 — Desviación estándar

**Qué hace**: calcula la desviación estándar mensual de cada activo y del
portafolio combinado, y grafica cada retorno del portafolio en el tiempo
coloreado según si cae dentro o fuera de una banda de ±1 desviación
estándar alrededor de la media.

**Por qué (teoría)**: la desviación estándar es la medida de dispersión
más usada para volatilidad porque resume, en un solo número, qué tan
lejos tienden a estar los retornos de su promedio. Pero es una medida
*simétrica* — penaliza igual una sorpresa positiva que una negativa —,
algo que conviene tener presente antes de usarla como la única medida de
riesgo (de ahí que más adelante se complemente con asimetría, curtosis,
VaR y ES).

```{r stddev-activos}
PerformanceAnalytics::StdDev(R = retornos_mes)*100
```

```{r stddev-portafolio}
PerformanceAnalytics::StdDev(R = retornos_mes, weights = w)*100
```

## Dispersión de los retornos del portafolio en el tiempo

```{r stddev-dispersion-fecha}
portfolio_retornos_mes %>%
    ggplot(mapping = aes(x = index(.), y = retornos)) +
    geom_point(color = "cornflowerblue") +
    labs(title = "Dispersion de los retornos por fecha", x = "Mes", y = "Retorno") +
    theme_light() +
    theme(plot.title = element_text(size = 11),
          axis.title = element_text(size = 9),
          panel.grid = element_blank()) +
    scale_y_continuous(labels = label_percent(accuracy = 0.01))
```

## Retornos dentro y fuera de ±1 desviación estándar

**Qué hace**: azul = dentro de la banda (media ± 1 sd), verde = por encima
(sorpresa positiva grande), rojo = por debajo (sorpresa negativa grande).
Con una distribución normal se esperaría que ~68% de los puntos caigan en
azul — es una forma visual rápida de chequear si los retornos reales se
comportan como normales o tienen colas más gordas de lo esperado.

```{r stddev-bandas}
sd_plot <- sd(portfolio_retornos_mes)
mean_plot <- mean(portfolio_retornos_mes)

portfolio_retornos_mes %>%
  as.data.frame() %>%
  rownames_to_column(var = "Fecha") %>%
  mutate(Fecha = ymd(Fecha)) %>%
  mutate(hist_col_red = if_else(retornos < (mean_plot - sd_plot),
                                retornos, as.numeric(NA)),
         hist_col_green = if_else(retornos > (mean_plot + sd_plot),
                                  retornos, as.numeric(NA)),
         hist_col_blue = if_else(retornos >= (mean_plot - sd_plot) & retornos <= (mean_plot + sd_plot),
                                 retornos, as.numeric(NA))) %>%
  ggplot(aes(x = Fecha)) +
  geom_point(aes(y = hist_col_red),
             color = "red") +
  geom_point(aes(y = hist_col_green),
             color = "green") +
  geom_point(aes(y = hist_col_blue),
             color = "blue") +
  geom_hline(yintercept = (mean_plot + sd_plot),
             color = "purple",
             linetype = "dotted") +
  geom_hline(yintercept = (mean_plot-sd_plot),
             color = "purple",
             linetype = "dotted") +
  labs(title = "Dispersion de los retornos por mes", y = "Retorno", x = "Mes") +
  scale_x_date(breaks = pretty_breaks(n = 6)) +
  scale_y_continuous(labels = label_percent(accuracy = 0.01)) +
  theme_light() +
  theme(plot.title = element_text(size = 11),
        axis.title = element_text(size = 9),
        panel.grid = element_blank())
```

## Retorno esperado vs riesgo (StdDev)

**Por qué (teoría)**: este es el mismo tipo de gráfico riesgo-retorno que
se usa como base de la frontera eficiente de Markowitz — cada punto es un
activo (o el portafolio) ubicado según cuánto retorno promedio da y cuánta
desviación estándar asume para darlo. Un buen portafolio diversificado
debería quedar más a la izquierda (menos riesgo) que sus componentes más
volátiles, sin sacrificar todo el retorno.

```{r stddev-riesgo-retorno}
retornos_mes_long %>%
  group_by(activo) %>%
  summarise(retorno_esperado = mean(retorno),
            desviacion = sd(retorno)) %>%
  add_row(activo = "Portfolio",
          desviacion =
            sd(portfolio_retornos_mes),
          retorno_esperado =
            mean(portfolio_retornos_mes)) %>%
  ggplot(aes(x = desviacion,
             y = retorno_esperado,
             color = activo)) +
  geom_point(size = 2) +
  annotate("text",
           x = sd(portfolio_retornos_mes) * 1.13,
           y = mean(portfolio_retornos_mes),
           label = "Portafolio", color = "cornflowerblue") +
  theme_light() +
  labs(title = "Retorno esperado vs riesgo",
       x = "Riesgo (StdDev)",
       y = "Retorno esperado") +
  theme(plot.title = element_text(size = 11),
        axis.title = element_text(size = 9),
        panel.grid = element_blank()) +
  scale_y_continuous(labels = label_percent(accuracy = 0.01)) +
  scale_x_continuous(labels = label_percent(accuracy = 0.01))
```

## Desviación estándar con ventana móvil

**Por qué (teoría)**: la volatilidad no es constante en el tiempo (se
llama *clustering* de volatilidad — periodos tranquilos tienden a seguir
a periodos tranquilos, y periodos turbulentos a periodos turbulentos). Una
ventana móvil de 24 meses muestra cómo cambió el riesgo real del
portafolio a través de crisis y periodos de calma, en vez de un solo
número fijo para toda la historia.

```{r stddev-rolling}
ventana <- 24 # Dos años

rolling_sd <- rollapply(data = portfolio_retornos_mes,
                        width = ventana,
                        FUN = sd) %>%
  na.omit() %>%
  `colnames<-`("rolling_sd")

highchart(type = "stock") %>%
  hc_title(text = "Volatilidad movil de 24 meses") %>%
  hc_add_series(round(rolling_sd,4)*100,
                color = "cornflowerblue",
                name = "StdDev") %>%
  hc_add_theme(hc_theme_gridlight()) %>%
  hc_yAxis(labels = list(format = "{value}%"),
           opposite = FALSE,
           title = list(text = "StdDev")) %>%
  hc_navigator(height = 20) %>%
  hc_scrollbar(enabled = F) %>%
  hc_exporting(enabled= T)
```

------------------------------------------------------------------------

# Parte 2 — Asimetría (skewness)

**Qué hace**: calcula qué tan simétrica es la distribución de retornos
alrededor de su media, por activo, por portafolio, y en una ventana móvil
de 24 meses.

**Por qué (teoría)**: la asimetría mide si las sorpresas grandes tienden
a ser más frecuentes hacia arriba o hacia abajo. Una asimetría negativa
(la más común en retornos de renta variable) significa que las caídas
grandes son más extremas o más frecuentes que las subidas grandes —
los mercados suben escalando y bajan de golpe. Es información que la
desviación estándar, al ser simétrica, no captura en absoluto.

```{r skew-calculo}
PerformanceAnalytics::skewness(retornos_mes)
PerformanceAnalytics::skewness(portfolio_retornos_mes)
```

```{r skew-plot}
retornos_mes_long %>%
  group_by(activo) %>%
  summarize(skew_accion = skewness(retorno)) %>%
  add_row(activo = "Portafolio",
          skew_accion = skewness(portfolio_retornos_mes)) %>%
  ggplot(aes(x = activo,
             y = skew_accion,
             colour = activo)) +
  geom_point() +
  annotate("text",
           x = "Portafolio",
           y = skewness(portfolio_retornos_mes) + 0.05,
           label = "Portafolio",
           color = "cornflowerblue") +
  theme_light() +
  labs(title = "Asimetria por activo y portafolio", x = "Activo", y = "Asimetria") +
  theme(plot.title = element_text(size = 11),
        axis.title = element_text(size = 9),
        panel.grid = element_blank())
```

## Asimetría con ventana móvil

```{r skew-rolling}
ventana <- 24

rolling_skew <- rollapply(data = portfolio_retornos_mes,
                          width = ventana,
                          FUN = skewness) %>%
  na.omit()

highchart(type = "stock") %>%
  hc_title(text = "Asimetria movil de 24 meses") %>%
  hc_add_series(rolling_skew,
                color = "cornflowerblue",
                name = "Skewness") %>%
  hc_add_theme(hc_theme_gridlight()) %>%
  hc_yAxis(title = list(text = "Skewness"),
           opposite = FALSE) %>%
  hc_navigator(height = 20) %>%
  hc_scrollbar(enabled = F) %>%
  hc_exporting(enabled= T)
```

------------------------------------------------------------------------

# Parte 3 — Curtosis

**Qué hace**: calcula el exceso de curtosis (centrado en 0, es decir, una
normal perfecta da 0) por activo, por portafolio, y en ventana móvil.

**Por qué (teoría)**: la curtosis mide qué tan "gordas" son las colas de
la distribución comparado con una normal — cuánto más probables son los
eventos extremos (positivos o negativos) de lo que una normal predeciría.
Una curtosis positiva (colas gordas, *fat tails*) es la norma en retornos
financieros: eventos como caídas de mercado de varias desviaciones
estándar ocurren con mucha más frecuencia de la que una distribución
normal permitiría — la razón principal por la que confiar solo en la
desviación estándar subestima el riesgo real de cola.

```{r kurt-calculo}
# Este calculo de la curtosis esta centrado en 0

kurtosis(retornos_mes)
kurtosis(portfolio_retornos_mes)
```

```{r kurt-plot}
retornos_mes_long %>%
  group_by(activo) %>%
  summarize(kurtosis_accion = kurtosis(retorno)) %>%
  add_row(activo = "Portafolio",
          kurtosis_accion = kurtosis(portfolio_retornos_mes)) %>%
  ggplot(aes(x = activo,
             y = kurtosis_accion,
             colour = activo)) +
  geom_point() +
  annotate("text",
           x = "Portafolio",
           y = kurtosis(portfolio_retornos_mes) + 0.05,
           label = "Portafolio", color = "cornflowerblue") +
  theme_light() +
  labs(title = "Curtosis por activo y portafolio", x = "Activo", y = "Curtosis") +
  theme(plot.title = element_text(size = 11),
        axis.title = element_text(size = 9),
        panel.grid = element_blank())
```

## Curtosis con ventana móvil

```{r kurt-rolling}
ventana <- 24

rolling_kurtosis <- rollapply(data = portfolio_retornos_mes,
                          width = ventana,
                          FUN = kurtosis) %>%
  na.omit()

highchart(type = "stock") %>%
  hc_title(text = "Curtosis movil de 24 meses") %>%
  hc_add_series(rolling_kurtosis,
                color = "cornflowerblue",
                name = "Curtosis") %>%
  hc_add_theme(hc_theme_gridlight()) %>%
  hc_yAxis(title = list(text = "Exceso de Curtosis"),
           opposite = FALSE) %>%
  hc_navigator(height = 20) %>%
  hc_scrollbar(enabled = F) %>%
  hc_exporting(enabled= T)
```

------------------------------------------------------------------------

# Parte 4 — Valor en riesgo (VaR)

**Qué hace**: calcula el VaR histórico al 95% (percentil 5% de la
distribución empírica de retornos, `invert = TRUE` para expresarlo como
pérdida positiva) por activo y por portafolio, comparado contra el
retorno esperado, y en ventana móvil.

**Por qué (teoría)**: a diferencia de la simulación Monte Carlo de la
unidad anterior (que generaba la distribución desde una normal o
triangular teórica), aquí el VaR se calcula directamente sobre los
retornos **históricos reales** — el percentil empírico ya incorpora
cualquier asimetría o curtosis que tenga la serie real, sin asumir
ninguna forma de distribución de antemano.

```{r var-calculo}
var_activos <- VaR(R = retornos_mes, p = 0.05, invert = T)
var_activos

var_portafolio <- VaR(R = portfolio_retornos_mes, p = 0.05, invert = T)
var_portafolio
```

## Valor en riesgo por activo

```{r var-por-activo}
retornos_mes_long %>%
  group_by(activo) %>%
  summarize(var_accion = VaR(R = retorno, invert = T, p = 0.05)) %>%
  add_row(activo = "Portafolio",
          var_accion = VaR(R = portfolio_retornos_mes, p = 0.05, invert = T)) %>%
  ggplot(aes(x = activo,
             y = var_accion,
             colour = activo)) +
  geom_point() +
  annotate("text",
           x = "Portafolio",
           y = VaR(R = portfolio_retornos_mes, p = 0.05, invert = T) * 1.05,
           label = "Portafolio", color = "cornflowerblue") +
  theme_light() +
  labs(title = "VaR por activo y portafolio", x = "Activo", y = "VaR") +
  theme(plot.title = element_text(size = 11),
        axis.title = element_text(size = 9),
        panel.grid = element_blank()) +
    scale_y_continuous(labels = label_percent(accuracy = 0.01),
                       transform = transform_reverse())
```

## Valor en riesgo vs retorno esperado

```{r var-vs-retorno}
retornos_mes_long %>%
  group_by(activo) %>%
  summarise(retorno_esperado = mean(retorno),
            var = VaR(R = retorno, p = 0.05, invert = T)) %>%
  add_row(activo = "Portafolio",
          var = VaR(R = portfolio_retornos_mes, p = 0.05, invert = T),
          retorno_esperado = mean(portfolio_retornos_mes)) %>%
  ggplot(aes(x = var,
             y = retorno_esperado,
             color = activo)) +
  geom_point(size = 2) +
  annotate("text",
           x = VaR(R = portfolio_retornos_mes, p = 0.05, invert = T) * 1.05,
           y = mean(portfolio_retornos_mes),
           label = "Portafolio",
           color = "cornflowerblue") +
  theme_light() +
  labs(title = "Retorno esperado vs valor en riesgo",
       x = "Riesgo (VaR)",
       y = "Retorno esperado") +
  theme(plot.title = element_text(size = 11),
        axis.title = element_text(size = 9),
        panel.grid = element_blank()) +
  scale_y_continuous(labels = label_percent(accuracy = 0.01)) +
  scale_x_continuous(labels = label_percent(accuracy = 0.01),
                     transform = transform_reverse())
```

## Valor en riesgo con ventana móvil

```{r var-rolling}
ventana <- 24

rolling_var <- rollapply(data = portfolio_retornos_mes,
                        width = ventana,
                        FUN = function(x) VaR(R = x, p = 0.05, invert = T)) %>%
  na.omit()

highchart(type = "stock") %>%
  hc_title(text = "Valor en riesgo movil de 24 meses") %>%
  hc_add_series(rolling_var*100,
                color = "cornflowerblue",
                name = "VaR") %>%
  hc_add_theme(hc_theme_gridlight()) %>%
  hc_yAxis(title = list(text = "VaR"),
           opposite = FALSE,
           reversed = TRUE,
           labels = list(format = "{value}%")) %>%
  hc_navigator(height = 20) %>%
  hc_scrollbar(enabled = F) %>%
  hc_exporting(enabled= T)
```

------------------------------------------------------------------------

# Parte 5 — Pérdida esperada (ES)

**Qué hace**: igual que la Parte 4, pero con Expected Shortfall — el
promedio de las pérdidas dado que ya se cayó en el peor 5% de los casos.

**Por qué (teoría)**: mismo argumento que en la unidad de VaR/ES, ahora
aplicado a datos históricos reales en vez de simulados — el ES siempre es
igual o más severo que el VaR al mismo nivel de confianza, y es
especialmente más severo cuanto más gorda sea la cola izquierda de la
distribución (es decir, cuanto mayor sea el exceso de curtosis visto en
la Parte 3).

```{r es-calculo}
es_activos <- ES(R = retornos_mes, p = 0.05, invert = T)
es_activos

es_portafolio <- ES(R = portfolio_retornos_mes, p = 0.05, invert = T)
es_portafolio
```

## Pérdida esperada por activo

```{r es-por-activo}
retornos_mes_long %>%
  group_by(activo) %>%
  summarize(es_accion = ES(R = retorno, invert = T, p = 0.05)) %>%
  add_row(activo = "Portafolio",
          es_accion = ES(R = portfolio_retornos_mes, p = 0.05, invert = T)) %>%
  ggplot(aes(x = activo,
             y = es_accion,
             colour = activo)) +
  geom_point() +
  annotate("text",
           x = "Portafolio",
           y = ES(R = portfolio_retornos_mes, p = 0.05, invert = T) * 1.05,
           label = "Portafolio", color = "cornflowerblue") +
  theme_light() +
  labs(title = "ES por activo y portafolio", x = "Activo", y = "ES") +
  theme(plot.title = element_text(size = 11),
        axis.title = element_text(size = 9),
        panel.grid = element_blank()) +
  scale_y_continuous(labels = label_percent(accuracy = 0.01),
                     transform = transform_reverse())
```

## Pérdida esperada vs retorno esperado

```{r es-vs-retorno}
retornos_mes_long %>%
  group_by(activo) %>%
  summarise(retorno_esperado = mean(retorno),
            ES = ES(R = retorno, p = 0.05, invert = T)) %>%
  add_row(activo = "Portafolio",
          ES = ES(R = portfolio_retornos_mes, p = 0.05, invert = T),
          retorno_esperado = mean(portfolio_retornos_mes)) %>%
  ggplot(aes(x = ES,
             y = retorno_esperado,
             color = activo)) +
  geom_point(size = 2) +
  annotate("text",
           x = ES(R = portfolio_retornos_mes, p = 0.05, invert = T) * 1.13,
           y = mean(portfolio_retornos_mes),
           label = "Portafolio",
           color = "cornflowerblue") +
  theme_light() +
  labs(title = "Retorno esperado vs perdida esperada",
       x = "Riesgo (ES)",
       y = "Retorno esperado") +
  theme(plot.title = element_text(size = 11),
        axis.title = element_text(size = 9),
        panel.grid = element_blank()) +
  scale_y_continuous(labels = label_percent(accuracy = 0.01)) +
  scale_x_continuous(labels = label_percent(accuracy = 0.01),
                     transform = transform_reverse())
```

## Pérdida esperada con ventana móvil

```{r es-rolling}
ventana <- 24

rolling_es <- rollapply(data = portfolio_retornos_mes,
                        width = ventana,
                        FUN = function(x) ES(R = x, p = 0.05, invert = T)) %>%
  na.omit()

highchart(type = "stock") %>%
  hc_title(text = "Perdida esperada movil de 24 meses") %>%
  hc_add_series(rolling_es*100,
                color = "cornflowerblue",
                name = "ES") %>%
  hc_add_theme(hc_theme_gridlight()) %>%
  hc_yAxis(title = list(text = "ES"),
           opposite = FALSE,
           reversed = TRUE,
           labels = list(format = "{value}%")) %>%
  hc_navigator(height = 20) %>%
  hc_scrollbar(enabled = F) %>%
  hc_exporting(enabled= T)
```

**Respuesta:** con las 5 medidas en conjunto, el portafolio diversificado
sale con desviación estándar de
**`r label_percent(accuracy = 0.01)(sd(as.numeric(portfolio_retornos_mes)))`**,
por debajo de sus componentes más riesgosos (IJS y EEM), y con
VaR(95%) de **`r label_percent(accuracy = 0.01)(as.numeric(VaR(R = portfolio_retornos_mes, p = 0.05, invert = TRUE)))`**
y ES(95%) de **`r label_percent(accuracy = 0.01)(as.numeric(ES(R = portfolio_retornos_mes, p = 0.05, invert = TRUE)))`** —
la diferencia entre ambos (ES siempre más severo) es justamente la cola
que la desviación estándar por sí sola no alcanza a describir.
