---
title: "Taller en clase — Riesgo y distribución"
output:
  html_document:
    df_print: paged
---

Resuelve los 15 puntos de la actividad **"Riesgo y distribución"** sobre
el portafolio de 5 ETFs de la unidad de *Retornos y portafolios
manuales* — pero esta vez con **retornos semanales**, VaR/ES a 99% de
confianza a 1 semana, y ventana móvil de **6 meses (26 semanas)**.

## Configuración inicial

```{r setup}
if (!require("pacman")) install.packages("pacman")
pacman::p_load(tidyverse, EnvStats, ggpubr, psych, quantmod, TTR,
               purrr, PerformanceAnalytics, highcharter, timetk, readxl, scales)
options(scipen = 999)
```

------------------------------------------------------------------------

# Parte 0 — Reconstrucción del portafolio (retornos semanales)

```{r reconstruccion}
symbols <- c("SPY","EFA", "IJS", "EEM", "AGG")

precios <- quantmod::getSymbols(symbols,
                                src = 'yahoo',
                                from = "2010-12-31",
                                periodicity = "daily",
                                auto.assign = TRUE,
                                warnings = FALSE) %>%
    purrr::map(~quantmod::Ad(get(.))) %>%
    purrr::reduce(merge.xts) %>%
    `colnames<-`(symbols)

precios_semana <- xts::to.weekly(x = precios, OHLC = FALSE)
retornos_semana <- diff(log(precios_semana)) %>% na.omit()

retornos_semana_long <- retornos_semana %>%
    tk_tbl(rename_index = "date") %>%
    gather(key = activo, value = retorno, -date, factor_key = T)

w <- c(0.25, 0.25, 0.20, 0.20, 0.10)

portfolio_retornos_semana <- PerformanceAnalytics::Return.portfolio(R = retornos_semana,
                                                                     weights = w,
                                                                     rebalance_on = "weeks") %>%
  `colnames<-`("retornos")

ventana <- 26 # 6 meses en semanas
alpha <- 0.01 # 99% de confianza

tail(portfolio_retornos_semana)
```

```{r resumen-tabla, echo=FALSE}
resumen <- retornos_semana_long %>%
  group_by(activo) %>%
  summarise(retorno_esperado = mean(retorno), sd = sd(retorno),
            skew = skewness(retorno), kurt = kurtosis(retorno),
            VaR99 = VaR(R = retorno, p = alpha, invert = T),
            ES99 = ES(R = retorno, p = alpha, invert = T)) %>%
  add_row(activo = "Portafolio",
          retorno_esperado = mean(portfolio_retornos_semana),
          sd = sd(portfolio_retornos_semana),
          skew = skewness(portfolio_retornos_semana),
          kurt = kurtosis(portfolio_retornos_semana),
          VaR99 = VaR(R = portfolio_retornos_semana, p = alpha, invert = T),
          ES99 = ES(R = portfolio_retornos_semana, p = alpha, invert = T))
resumen
```

------------------------------------------------------------------------

# 1 — Desviación estándar por activo

```{r p1}
PerformanceAnalytics::StdDev(R = retornos_semana)*100
```

**Respuesta:** la desviación estándar semanal va de
**`r label_percent(accuracy=0.01)(min(resumen$sd[resumen$activo!="Portafolio"]))`**
(AGG, renta fija) a
**`r label_percent(accuracy=0.01)(max(resumen$sd[resumen$activo!="Portafolio"]))`**
(IJS, small-cap value) — el orden de mayor a menor riesgo es
IJS > EEM > EFA > SPY > AGG, exactamente lo que se esperaría por tipo de
activo: la renta fija (AGG) es, con amplio margen, el más estable
(menos de un tercio de la volatilidad de cualquier acción), y dentro de
renta variable, small-caps (IJS) y mercados emergentes (EEM) son más
volátiles que el mercado desarrollado grande (SPY) y EAFE (EFA).

------------------------------------------------------------------------

# 2 — Desviación estándar del portafolio

```{r p2}
PerformanceAnalytics::StdDev(R = retornos_semana, weights = w)*100
```

**Respuesta:** el portafolio combinado tiene una desviación estándar
semanal de
**`r label_percent(accuracy=0.01)(sd(as.numeric(portfolio_retornos_semana)))`**
— **menor que cualquiera de los 4 componentes de renta variable**
(SPY, EFA, IJS, EEM), aunque por encima de AGG solo. Es el efecto de
diversificación esperado: al combinar activos que no están perfectamente
correlacionados, el riesgo del conjunto es menor que el promedio
ponderado de sus componentes.

------------------------------------------------------------------------

# 3 — Retornos semanales del portafolio vs. ±1 desviación estándar

```{r p3}
sd_plot <- sd(portfolio_retornos_semana)
mean_plot <- mean(portfolio_retornos_semana)

portfolio_retornos_semana %>%
  as.data.frame() %>%
  rownames_to_column(var = "Fecha") %>%
  mutate(Fecha = ymd(Fecha)) %>%
  mutate(hist_col_red = if_else(retornos < (mean_plot - sd_plot),
                                retornos, as.numeric(NA)),
         hist_col_green = if_else(retornos > (mean_plot + sd_plot),
                                  retornos, as.numeric(NA)),
         hist_col_blue = if_else(retornos >= (mean_plot - sd_plot) & retornos <= (mean_plot + sd_plot),
                                 retornos, as.numeric(NA))) %>%
  ggplot(aes(x = Fecha)) +
  geom_point(aes(y = hist_col_red), color = "red") +
  geom_point(aes(y = hist_col_green), color = "green") +
  geom_point(aes(y = hist_col_blue), color = "blue") +
  geom_hline(yintercept = (mean_plot + sd_plot), color = "purple", linetype = "dotted") +
  geom_hline(yintercept = (mean_plot - sd_plot), color = "purple", linetype = "dotted") +
  labs(title = "Retornos semanales del portafolio vs +/-1 sd", y = "Retorno", x = "Semana") +
  scale_x_date(breaks = pretty_breaks(n = 6)) +
  scale_y_continuous(labels = label_percent(accuracy = 0.01)) +
  theme_light() +
  theme(plot.title = element_text(size = 11),
        axis.title = element_text(size = 9),
        panel.grid = element_blank())
```

**Respuesta:** en azul quedan las semanas "normales" (dentro de ±1 sd de
la media), en rojo las caídas grandes y en verde las subidas grandes. Con
una distribución normal se esperaría ~68% de los puntos en azul — a
simple vista hay bastantes puntos rojos agrupados en episodios concretos
(las crisis de 2011, 2015-16, 2018, marzo de 2020 y 2022) en vez de estar
repartidos uniformemente en el tiempo, la primera señal visual de que la
distribución real no es tan "bien portada" como una normal (coherente con
la asimetría negativa y la curtosis alta que se calculan más adelante).

------------------------------------------------------------------------

# 4 — Desviación estándar vs. retorno esperado

```{r p4}
retornos_semana_long %>%
  group_by(activo) %>%
  summarise(retorno_esperado = mean(retorno), desviacion = sd(retorno)) %>%
  add_row(activo = "Portafolio",
          desviacion = sd(portfolio_retornos_semana),
          retorno_esperado = mean(portfolio_retornos_semana)) %>%
  ggplot(aes(x = desviacion, y = retorno_esperado, color = activo)) +
  geom_point(size = 2) +
  annotate("text", x = sd(portfolio_retornos_semana) * 1.13, y = mean(portfolio_retornos_semana),
           label = "Portafolio", color = "cornflowerblue") +
  theme_light() +
  labs(title = "Retorno esperado vs riesgo (StdDev)", x = "Riesgo (StdDev)", y = "Retorno esperado") +
  theme(plot.title = element_text(size = 11), axis.title = element_text(size = 9), panel.grid = element_blank()) +
  scale_y_continuous(labels = label_percent(accuracy = 0.01)) +
  scale_x_continuous(labels = label_percent(accuracy = 0.01))
```

> "Cuál parece ser el activo menos conveniente para invertir. Cuál el más
> conveniente. Qué opina de su portafolio."

**Respuesta:** **EEM es el menos conveniente** — SPY le gana en las dos
dimensiones a la vez (más retorno, `r label_percent(accuracy=0.01)(resumen$retorno_esperado[resumen$activo=="SPY"])`
vs `r label_percent(accuracy=0.01)(resumen$retorno_esperado[resumen$activo=="EEM"])`,
y menos riesgo, `r label_percent(accuracy=0.01)(resumen$sd[resumen$activo=="SPY"])`
vs `r label_percent(accuracy=0.01)(resumen$sd[resumen$activo=="EEM"])`) — EEM queda
"dominado" en el gráfico, no hay ningún argumento racional para preferirlo
sobre SPY. **SPY es el más conveniente**: tiene el mejor retorno absoluto
del grupo y una relación retorno/riesgo (`r round(resumen$retorno_esperado[resumen$activo=="SPY"]/resumen$sd[resumen$activo=="SPY"],3)`)
muy por encima de EFA, IJS, EEM y AGG. **El portafolio** queda con un
riesgo (`r label_percent(accuracy=0.01)(resumen$sd[resumen$activo=="Portafolio"])`) por debajo de
los 4 componentes de renta variable — el beneficio real de diversificar
— aunque con un retorno intermedio; en esta muestra histórica puntual,
concentrarse en SPY solo habría rendido más con menos riesgo que el
portafolio diversificado, pero eso es mirar hacia atrás con el resultado
ya conocido — el portafolio reduce la dependencia de que un solo activo
(SPY) siga siendo el ganador hacia adelante, que es justamente el
argumento a favor de diversificar.

------------------------------------------------------------------------

# 5 — Desviación estándar móvil (6 meses) del portafolio

```{r p5}
rolling_sd <- rollapply(data = portfolio_retornos_semana, width = ventana, FUN = sd) %>%
  na.omit() %>% `colnames<-`("rolling_sd")

highchart(type = "stock") %>%
  hc_title(text = "Volatilidad movil de 6 meses (portafolio)") %>%
  hc_add_series(round(rolling_sd,4)*100, color = "cornflowerblue", name = "StdDev") %>%
  hc_add_theme(hc_theme_gridlight()) %>%
  hc_yAxis(labels = list(format = "{value}%"), opposite = FALSE, title = list(text = "StdDev")) %>%
  hc_navigator(height = 20) %>% hc_scrollbar(enabled = F) %>% hc_exporting(enabled = T)
```

> "Cómo ha evolucionado el comportamiento de la volatilidad."

**Respuesta:** la volatilidad móvil de 6 meses del portafolio se ha
movido entre
**`r label_percent(accuracy=0.01)(min(as.numeric(rolling_sd)))`** y
**`r label_percent(accuracy=0.01)(max(as.numeric(rolling_sd)))`**
semanal a lo largo de la historia (promedio histórico
`r label_percent(accuracy=0.01)(mean(as.numeric(rolling_sd)))`), con picos
claros en las crisis conocidas. **La ventana más reciente cierra en
`r label_percent(accuracy=0.01)(tail(as.numeric(rolling_sd),1))`**, por
debajo del promedio histórico — el portafolio está actualmente en un
periodo de volatilidad relativamente calmado comparado con su propia
historia, no en un pico de estrés.

------------------------------------------------------------------------

# 6 — Asimetría por activo y portafolio

```{r p6}
PerformanceAnalytics::skewness(retornos_semana)
PerformanceAnalytics::skewness(portfolio_retornos_semana)

retornos_semana_long %>%
  group_by(activo) %>%
  summarize(skew_accion = skewness(retorno)) %>%
  add_row(activo = "Portafolio", skew_accion = skewness(portfolio_retornos_semana)) %>%
  ggplot(aes(x = activo, y = skew_accion, colour = activo)) +
  geom_point() +
  annotate("text", x = "Portafolio", y = skewness(portfolio_retornos_semana) + 0.05,
           label = "Portafolio", color = "cornflowerblue") +
  theme_light() +
  labs(title = "Asimetria por activo y portafolio", x = "Activo", y = "Asimetria") +
  theme(plot.title = element_text(size = 11), axis.title = element_text(size = 9), panel.grid = element_blank())
```

> "¿Su portafolio mejora la asimetría de los retornos en comparación con
> los activos empleados en su construcción?"

**Respuesta:** no de forma clara. La asimetría del portafolio
(**`r round(resumen$skew[resumen$activo=="Portafolio"],3)`**) es casi tan
negativa como la de SPY (`r round(resumen$skew[resumen$activo=="SPY"],3)`)
y EFA (`r round(resumen$skew[resumen$activo=="EFA"],3)`), y bastante peor
que IJS, EEM o AGG (todos entre -0.29 y -0.40). Tiene sentido: el
portafolio está dominado por peso (90% en las 4 acciones), y la
asimetría negativa de las caídas de mercado tiende a ocurrir de forma
**correlacionada** entre activos de renta variable — diversificar reduce
la dispersión (la sd), pero no elimina el sesgo compartido de "sube
despacio, baja de golpe" que comparten los 4 componentes accionarios.

------------------------------------------------------------------------

# 7 — Asimetría móvil (6 meses) del portafolio

```{r p7}
rolling_skew <- rollapply(data = portfolio_retornos_semana, width = ventana, FUN = skewness) %>% na.omit()

highchart(type = "stock") %>%
  hc_title(text = "Asimetria movil de 6 meses (portafolio)") %>%
  hc_add_series(rolling_skew, color = "cornflowerblue", name = "Skewness") %>%
  hc_add_theme(hc_theme_gridlight()) %>%
  hc_yAxis(title = list(text = "Skewness"), opposite = FALSE) %>%
  hc_navigator(height = 20) %>% hc_scrollbar(enabled = F) %>% hc_exporting(enabled = T)
```

> "Cómo ha sido la evolución del comportamiento de la asimetría de los
> retornos."

**Respuesta:** la asimetría móvil ha oscilado entre
**`r round(min(as.numeric(rolling_skew)),2)`** (ventanas dominadas por una
caída fuerte, ej. 2020) y **`r round(max(as.numeric(rolling_skew)),2)`**
(ventanas con una recuperación grande), con un promedio histórico de
**`r round(mean(as.numeric(rolling_skew)),2)`** — mayoritariamente
negativo. La ventana más reciente cierra en
**`r round(tail(as.numeric(rolling_skew),1),3)`**, prácticamente
simétrica y por encima del promedio histórico — la asimetría no es un
valor fijo del portafolio, cambia bastante según qué eventos entren o
salgan de la ventana de 6 meses.

------------------------------------------------------------------------

# 8 — Curtosis por activo y portafolio

```{r p8}
# Este calculo de la curtosis esta centrado en 0
kurtosis(retornos_semana)
kurtosis(portfolio_retornos_semana)

retornos_semana_long %>%
  group_by(activo) %>%
  summarize(kurtosis_accion = kurtosis(retorno)) %>%
  add_row(activo = "Portafolio", kurtosis_accion = kurtosis(portfolio_retornos_semana)) %>%
  ggplot(aes(x = activo, y = kurtosis_accion, colour = activo)) +
  geom_point() +
  annotate("text", x = "Portafolio", y = kurtosis(portfolio_retornos_semana) + 0.05,
           label = "Portafolio", color = "cornflowerblue") +
  theme_light() +
  labs(title = "Curtosis por activo y portafolio", x = "Activo", y = "Curtosis") +
  theme(plot.title = element_text(size = 11), axis.title = element_text(size = 9), panel.grid = element_blank())
```

> "¿Su portafolio mejora la curtosis de los retornos en comparación con
> los activos empleados en su construcción?"

**Respuesta:** parcialmente. El portafolio
(**`r round(resumen$kurt[resumen$activo=="Portafolio"],2)`**) queda por
debajo de SPY (`r round(resumen$kurt[resumen$activo=="SPY"],2)`), IJS
(`r round(resumen$kurt[resumen$activo=="IJS"],2)`) y, sobre todo, de AGG
(`r round(resumen$kurt[resumen$activo=="AGG"],2)`, la más alta del
grupo — la renta fija tiene colas mucho más gordas de lo que su baja
desviación estándar sugeriría) — pero sigue por encima de EFA
(`r round(resumen$kurt[resumen$activo=="EFA"],2)`) y EEM
(`r round(resumen$kurt[resumen$activo=="EEM"],2)`, la más baja). No hay
una mejora universal: diversificar sí suaviza el peor caso individual
(el de AGG), pero no baja al nivel del mejor caso individual (EEM).

------------------------------------------------------------------------

# 9 — Curtosis móvil (6 meses) del portafolio

```{r p9}
rolling_kurtosis <- rollapply(data = portfolio_retornos_semana, width = ventana, FUN = kurtosis) %>% na.omit()

highchart(type = "stock") %>%
  hc_title(text = "Curtosis movil de 6 meses (portafolio)") %>%
  hc_add_series(rolling_kurtosis, color = "cornflowerblue", name = "Curtosis") %>%
  hc_add_theme(hc_theme_gridlight()) %>%
  hc_yAxis(title = list(text = "Exceso de Curtosis"), opposite = FALSE) %>%
  hc_navigator(height = 20) %>% hc_scrollbar(enabled = F) %>% hc_exporting(enabled = T)
```

> "Cómo ha sido la evolución del comportamiento de la curtosis de los
> retornos."

**Respuesta:** la curtosis móvil oscila entre
**`r round(min(as.numeric(rolling_kurtosis)),2)`** y
**`r round(max(as.numeric(rolling_kurtosis)),2)`** (promedio histórico
`r round(mean(as.numeric(rolling_kurtosis)),2)`) — picos altos coinciden
con ventanas de 6 meses que incluyen un evento extremo aislado (un solo
mes muy malo rodeado de meses tranquilos genera curtosis alta), mientras
que ventanas sin sorpresas grandes quedan cerca de 0 o incluso negativas
(colas más finas que una normal). La ventana más reciente cierra en
**`r round(tail(as.numeric(rolling_kurtosis),1),2)`**, por debajo del
promedio — el mercado reciente no ha tenido eventos extremos aislados
dentro de los últimos 6 meses.

------------------------------------------------------------------------

# 10 — VaR a 1 semana, 99% de confianza

```{r p10}
var_activos <- VaR(R = retornos_semana, p = alpha, invert = T)
var_activos

var_portafolio <- VaR(R = portfolio_retornos_semana, p = alpha, invert = T)
var_portafolio

retornos_semana_long %>%
  group_by(activo) %>%
  summarize(var_accion = VaR(R = retorno, invert = T, p = alpha)) %>%
  add_row(activo = "Portafolio", var_accion = VaR(R = portfolio_retornos_semana, p = alpha, invert = T)) %>%
  ggplot(aes(x = activo, y = var_accion, colour = activo)) +
  geom_point() +
  annotate("text", x = "Portafolio", y = VaR(R = portfolio_retornos_semana, p = alpha, invert = T) * 1.05,
           label = "Portafolio", color = "cornflowerblue") +
  theme_light() +
  labs(title = "VaR(99%) a 1 semana por activo y portafolio", x = "Activo", y = "VaR") +
  theme(plot.title = element_text(size = 11), axis.title = element_text(size = 9), panel.grid = element_blank()) +
  scale_y_continuous(labels = label_percent(accuracy = 0.01), transform = transform_reverse())
```

> "¿El portafolio logra reducir el riesgo en comparación con los activos
> que lo componen?"

**Respuesta:** sí, frente a las 4 acciones. El VaR(99%) a una semana del
portafolio es
**`r label_percent(accuracy=0.01)(resumen$VaR99[resumen$activo=="Portafolio"])`**
(en el peor 1% de semanas, se podría perder esto), mejor que SPY
(`r label_percent(accuracy=0.01)(resumen$VaR99[resumen$activo=="SPY"])`),
EFA (`r label_percent(accuracy=0.01)(resumen$VaR99[resumen$activo=="EFA"])`) e IJS
(`r label_percent(accuracy=0.01)(resumen$VaR99[resumen$activo=="IJS"])`, el peor de
todos) — pero prácticamente igual a EEM
(`r label_percent(accuracy=0.01)(resumen$VaR99[resumen$activo=="EEM"])`) y muy por
encima de AGG (`r label_percent(accuracy=0.01)(resumen$VaR99[resumen$activo=="AGG"])`, el
más seguro por lejos). El portafolio no es más seguro que su componente
individual más seguro (AGG), pero sí es más seguro que cualquiera de sus
4 componentes accionarios tomados solos.

------------------------------------------------------------------------

# 11 — VaR vs. retorno esperado

```{r p11}
retornos_semana_long %>%
  group_by(activo) %>%
  summarise(retorno_esperado = mean(retorno), var = VaR(R = retorno, p = alpha, invert = T)) %>%
  add_row(activo = "Portafolio",
          var = VaR(R = portfolio_retornos_semana, p = alpha, invert = T),
          retorno_esperado = mean(portfolio_retornos_semana)) %>%
  ggplot(aes(x = var, y = retorno_esperado, color = activo)) +
  geom_point(size = 2) +
  annotate("text", x = VaR(R = portfolio_retornos_semana, p = alpha, invert = T) * 1.05,
           y = mean(portfolio_retornos_semana), label = "Portafolio", color = "cornflowerblue") +
  theme_light() +
  labs(title = "Retorno esperado vs VaR(99%)", x = "Riesgo (VaR)", y = "Retorno esperado") +
  theme(plot.title = element_text(size = 11), axis.title = element_text(size = 9), panel.grid = element_blank()) +
  scale_y_continuous(labels = label_percent(accuracy = 0.01)) +
  scale_x_continuous(labels = label_percent(accuracy = 0.01), transform = transform_reverse())
```

> "Cual parece ser el activo menos conveniente para invertir. Cual el más
> conveniente. Qué opina de su portafolio."

**Respuesta:** con VaR como medida de riesgo, **EEM vuelve a ser el
menos conveniente** — un VaR(99%) casi tan malo como el de SPY
(-8.14% vs -8.96%) pero con menos de un tercio del retorno esperado de
SPY. **SPY sigue siendo el más conveniente**: mejor retorno del grupo
con un VaR intermedio, no el mejor pero tampoco el peor. **El
portafolio** queda en una posición razonable — mejor VaR que 3 de sus 4
componentes accionarios — aunque, igual que en el plano de desviación
estándar, no logra superar a AGG en la dimensión de riesgo puro.

------------------------------------------------------------------------

# 12 — VaR móvil (6 meses) del portafolio

```{r p12}
rolling_var <- rollapply(data = portfolio_retornos_semana, width = ventana,
                          FUN = function(x) VaR(R = x, p = alpha, invert = T)) %>% na.omit()

highchart(type = "stock") %>%
  hc_title(text = "VaR(99%) movil de 6 meses (portafolio)") %>%
  hc_add_series(rolling_var*100, color = "cornflowerblue", name = "VaR") %>%
  hc_add_theme(hc_theme_gridlight()) %>%
  hc_yAxis(title = list(text = "VaR"), opposite = FALSE, reversed = TRUE, labels = list(format = "{value}%")) %>%
  hc_navigator(height = 20) %>% hc_scrollbar(enabled = F) %>% hc_exporting(enabled = T)
```

> "Cómo ha sido la evolución del VaR de su portafolio."

**Respuesta:** el VaR(99%) móvil ha llegado a
**`r label_percent(accuracy=0.01)(min(as.numeric(rolling_var)))`** en su
peor ventana histórica (una pérdida potencial enorme, propia de una
ventana de 6 meses que incluye una crisis completa) y a
**`r label_percent(accuracy=0.01)(max(as.numeric(rolling_var)))`** en la
más benigna, con un promedio de
**`r label_percent(accuracy=0.01)(mean(as.numeric(rolling_var)))`**. La
ventana más reciente cierra en
**`r label_percent(accuracy=0.01)(tail(as.numeric(rolling_var),1))`**,
mejor (menos negativa) que el promedio histórico — coherente con la
volatilidad y la asimetría también más benignas de lo usual vistas en
los puntos 5 y 7.

------------------------------------------------------------------------

# 13 — Pérdida esperada (ES) a 1 semana, 99% de confianza

```{r p13}
es_activos <- ES(R = retornos_semana, p = alpha, invert = T)
es_activos

es_portafolio <- ES(R = portfolio_retornos_semana, p = alpha, invert = T)
es_portafolio

retornos_semana_long %>%
  group_by(activo) %>%
  summarize(es_accion = ES(R = retorno, invert = T, p = alpha)) %>%
  add_row(activo = "Portafolio", es_accion = ES(R = portfolio_retornos_semana, p = alpha, invert = T)) %>%
  ggplot(aes(x = activo, y = es_accion, colour = activo)) +
  geom_point() +
  annotate("text", x = "Portafolio", y = ES(R = portfolio_retornos_semana, p = alpha, invert = T) * 1.05,
           label = "Portafolio", color = "cornflowerblue") +
  theme_light() +
  labs(title = "ES(99%) a 1 semana por activo y portafolio", x = "Activo", y = "ES") +
  theme(plot.title = element_text(size = 11), axis.title = element_text(size = 9), panel.grid = element_blank()) +
  scale_y_continuous(labels = label_percent(accuracy = 0.01), transform = transform_reverse())
```

> "¿El portafolio logra reducir el riesgo en comparación con los activos
> que lo componen?"

**Respuesta:** con ES sí es más claro que con VaR. El ES(99%) del
portafolio (**`r label_percent(accuracy=0.01)(resumen$ES99[resumen$activo=="Portafolio"])`**)
es mejor que las 4 acciones **sin excepción** — incluida EEM
(`r label_percent(accuracy=0.01)(resumen$ES99[resumen$activo=="EEM"])`, cuyo VaR
empataba casi con el del portafolio pero cuyo ES es notablemente peor,
señal de una cola izquierda más pesada que el VaR por sí solo no
alcanzaba a mostrar) — solo AGG
(`r label_percent(accuracy=0.01)(resumen$ES99[resumen$activo=="AGG"])`) sigue siendo
más seguro. Este es justo el punto a favor del ES sobre el VaR que se vio
en la unidad anterior: dos activos (EEM y el portafolio) con VaR casi
idéntico pueden tener un ES muy distinto si uno de los dos tiene una cola
más larga.

------------------------------------------------------------------------

# 14 — ES vs. retorno esperado

```{r p14}
retornos_semana_long %>%
  group_by(activo) %>%
  summarise(retorno_esperado = mean(retorno), ES = ES(R = retorno, p = alpha, invert = T)) %>%
  add_row(activo = "Portafolio",
          ES = ES(R = portfolio_retornos_semana, p = alpha, invert = T),
          retorno_esperado = mean(portfolio_retornos_semana)) %>%
  ggplot(aes(x = ES, y = retorno_esperado, color = activo)) +
  geom_point(size = 2) +
  annotate("text", x = ES(R = portfolio_retornos_semana, p = alpha, invert = T) * 1.13,
           y = mean(portfolio_retornos_semana), label = "Portafolio", color = "cornflowerblue") +
  theme_light() +
  labs(title = "Retorno esperado vs ES(99%)", x = "Riesgo (ES)", y = "Retorno esperado") +
  theme(plot.title = element_text(size = 11), axis.title = element_text(size = 9), panel.grid = element_blank()) +
  scale_y_continuous(labels = label_percent(accuracy = 0.01)) +
  scale_x_continuous(labels = label_percent(accuracy = 0.01), transform = transform_reverse())
```

> "Cual parece ser el activo menos conveniente para invertir. Cual el más
> conveniente. Qué opina de su portafolio."

**Respuesta:** con ES, **EEM es todavía más claramente el menos
conveniente** que con VaR — el peor retorno del grupo de acciones
combinado con un ES peor que el del portafolio. **SPY sigue siendo el
más conveniente** por el mismo argumento de siempre (mejor retorno,
riesgo de cola intermedio). **El portafolio** aquí sí queda mejor
posicionado que en los planos anteriores: domina a las 4 acciones en ES,
algo que no lograba tan limpio con VaR ni con la desviación estándar —
el ES es la medida donde la diversificación del portafolio se nota más.

------------------------------------------------------------------------

# 15 — ES móvil (6 meses) del portafolio

```{r p15}
rolling_es <- rollapply(data = portfolio_retornos_semana, width = ventana,
                         FUN = function(x) ES(R = x, p = alpha, invert = T)) %>% na.omit()

highchart(type = "stock") %>%
  hc_title(text = "Perdida esperada (99%) movil de 6 meses (portafolio)") %>%
  hc_add_series(rolling_es*100, color = "cornflowerblue", name = "ES") %>%
  hc_add_theme(hc_theme_gridlight()) %>%
  hc_yAxis(title = list(text = "ES"), opposite = FALSE, reversed = TRUE, labels = list(format = "{value}%")) %>%
  hc_navigator(height = 20) %>% hc_scrollbar(enabled = F) %>% hc_exporting(enabled = T)
```

> "Cómo ha sido la evolución de la perdida esperada de su portafolio."

**Respuesta:** el ES(99%) móvil llega a
**`r label_percent(accuracy=0.01)(min(as.numeric(rolling_es)))`** en su
peor ventana histórica (una ventana de 6 meses dominada por una crisis
severa, con una cola izquierda extrema) y a
**`r label_percent(accuracy=0.01)(max(as.numeric(rolling_es)))`** en la
más benigna, promedio
**`r label_percent(accuracy=0.01)(mean(as.numeric(rolling_es)))`**. La
ventana más reciente cierra en
**`r label_percent(accuracy=0.01)(tail(as.numeric(rolling_es),1))`**,
mejor que el promedio histórico — el mismo patrón de calma relativa que
ya se vio en volatilidad y VaR: el portafolio no está, en este momento,
en una ventana de estrés según ninguna de las 5 medidas de riesgo
calculadas en este taller.
