---
title: "Taller Simulaciones Montecarlo — Solución"
output:
  html_document:
    df_print: paged
---

```{r setup}
if (!require("pacman")) install.packages("pacman")
pacman::p_load(tidyverse, EnvStats, ggpubr, psych, readr, scales, quantmod, xts, TTR)
options(scipen = 999)
```

---

# Ejercicio 1 — Tiempo de falla de un satélite

> "Se tiene un satélite, que para su funcionamiento depende de que al menos 2
> paneles solares, de los 5 que tiene disponibles, estén en funcionamiento. Se
> quiere calcular la vida útil esperada del satélite (MTTF)."
>
> - Paneles 1 y 2: Normal(media = 50,000 h, desv = 5,000 h)
> - Paneles 3 y 4: Triangular(mín = 30,000 h, máx = 75,000 h, moda = 50,000 h)
> - Panel 5: Normal(media = 55,000 h, desv = 8,000 h)

## Planteamiento del modelo

El satélite necesita **al menos 2 de 5** paneles funcionando. Si ordenamos las 5
vidas útiles simuladas de menor a mayor $T_{(1)} \le T_{(2)} \le T_{(3)} \le
T_{(4)} \le T_{(5)}$, el satélite sigue operando mientras fallan el 1°, 2° y 3°
panel (todavía quedan 2 funcionando). **Falla exactamente en el momento
$T_{(4)}$**, cuando el cuarto panel se apaga y solo queda 1 (ya no cumple el
mínimo de 2). Por lo tanto, la vida útil del satélite en cada simulación es el
**4° estadístico de orden** (el 2° valor más alto) de las 5 vidas útiles
simuladas — la lógica estándar de un sistema de confiabilidad "k-de-n" (aquí,
2-de-5).

```{r satelite-funcion}
simular_satelite <- function(n_sim) {
  panel1 <- rnorm(n_sim, mean = 50000, sd = 5000)
  panel2 <- rnorm(n_sim, mean = 50000, sd = 5000)
  panel3 <- EnvStats::rtri(n_sim, min = 30000, max = 75000, mode = 50000)
  panel4 <- EnvStats::rtri(n_sim, min = 30000, max = 75000, mode = 50000)
  panel5 <- rnorm(n_sim, mean = 55000, sd = 8000)

  paneles <- cbind(panel1, panel2, panel3, panel4, panel5)
  # sort(fila)[4] = 4to estadistico de orden de las 5 vidas de panel
  vida_satelite <- apply(paneles, 1, function(fila) sort(fila)[4])
  return(vida_satelite)
}
```

## n = 100

```{r satelite-n100}
set.seed(2026)
vida_100 <- simular_satelite(100)

media_100 <- mean(vida_100)
sd_100 <- sd(vida_100)
cuartiles_100 <- quantile(vida_100, probs = c(0.25, 0.5, 0.75))
p5_100 <- quantile(vida_100, probs = 0.05)
p95_100 <- quantile(vida_100, probs = 0.95)

cat("Media:", media_100, "\n")
cat("Desviación estándar:", sd_100, "\n")
cat("Cuartiles:\n"); print(cuartiles_100)
cat("Percentil 5% (peores):", p5_100, "\n")
cat("Percentil 95% (mejores):", p95_100, "\n")

ggplot(data.frame(vida = vida_100), aes(vida)) +
  geom_histogram(color = "black", fill = "steelblue3", bins = nclass.Sturges(vida_100)) +
  theme_light() +
  labs(x = "Horas de funcionamiento", y = "Frecuencia", title = "MTTF del satélite — n = 100")
```

> 1. El tiempo promedio de funcionamiento.

**Respuesta:** con n = 100, el tiempo promedio de funcionamiento (MTTF) es
**`r round(media_100, 0)` horas**.

> 2. La desviación estándar del tiempo de funcionamiento.

**Respuesta:** la desviación estándar es **`r round(sd_100, 0)` horas**.

> 3. Los cuartiles del tiempo de funcionamiento.

**Respuesta:** Q1 = `r round(cuartiles_100[1],0)` h, Q2 (mediana) =
`r round(cuartiles_100[2],0)` h, Q3 = `r round(cuartiles_100[3],0)` h.

> 4. Construya el histograma de los tiempos de funcionamiento.

**Respuesta:** ver histograma arriba.

> 5. ¿Hasta qué tiempo se encuentra el 5% de los peores tiempos de funcionamiento?

**Respuesta:** el 5% de los peores casos tiene una vida útil de
**`r round(p5_100,0)` horas o menos**.

> 6. ¿Hasta qué tiempo se encuentra el 5% de los mejores tiempos de funcionamiento?

**Respuesta:** el 5% de los mejores casos tiene una vida útil de
**`r round(p95_100,0)` horas o más**.

## n = 1,000

```{r satelite-n1000}
set.seed(2026)
vida_1000 <- simular_satelite(1000)

media_1000 <- mean(vida_1000)
sd_1000 <- sd(vida_1000)
cuartiles_1000 <- quantile(vida_1000, probs = c(0.25, 0.5, 0.75))
p5_1000 <- quantile(vida_1000, probs = 0.05)
p95_1000 <- quantile(vida_1000, probs = 0.95)

cat("Media:", media_1000, "\n")
cat("Desviación estándar:", sd_1000, "\n")
cat("Cuartiles:\n"); print(cuartiles_1000)
cat("Percentil 5% (peores):", p5_1000, "\n")
cat("Percentil 95% (mejores):", p95_1000, "\n")

ggplot(data.frame(vida = vida_1000), aes(vida)) +
  geom_histogram(color = "black", fill = "steelblue3", bins = nclass.Sturges(vida_1000)) +
  theme_light() +
  labs(x = "Horas de funcionamiento", y = "Frecuencia", title = "MTTF del satélite — n = 1,000")
```

**Respuesta (1. Tiempo promedio):** `r round(media_1000, 0)` horas.

**Respuesta (2. Desviación estándar):** `r round(sd_1000, 0)` horas.

**Respuesta (3. Cuartiles):** Q1 = `r round(cuartiles_1000[1],0)` h, Q2 =
`r round(cuartiles_1000[2],0)` h, Q3 = `r round(cuartiles_1000[3],0)` h.

**Respuesta (4. Histograma):** ver arriba.

**Respuesta (5. Peor 5%):** `r round(p5_1000,0)` horas o menos.

**Respuesta (6. Mejor 5%):** `r round(p95_1000,0)` horas o más.

## n = 10,000

```{r satelite-n10000}
set.seed(2026)
vida_10000 <- simular_satelite(10000)

media_10000 <- mean(vida_10000)
sd_10000 <- sd(vida_10000)
cuartiles_10000 <- quantile(vida_10000, probs = c(0.25, 0.5, 0.75))
p5_10000 <- quantile(vida_10000, probs = 0.05)
p95_10000 <- quantile(vida_10000, probs = 0.95)

cat("Media:", media_10000, "\n")
cat("Desviación estándar:", sd_10000, "\n")
cat("Cuartiles:\n"); print(cuartiles_10000)
cat("Percentil 5% (peores):", p5_10000, "\n")
cat("Percentil 95% (mejores):", p95_10000, "\n")

ggplot(data.frame(vida = vida_10000), aes(vida)) +
  geom_histogram(color = "black", fill = "steelblue3", bins = nclass.Sturges(vida_10000)) +
  theme_light() +
  labs(x = "Horas de funcionamiento", y = "Frecuencia", title = "MTTF del satélite — n = 10,000")
```

**Respuesta (1. Tiempo promedio):** `r round(media_10000, 0)` horas.

**Respuesta (2. Desviación estándar):** `r round(sd_10000, 0)` horas.

**Respuesta (3. Cuartiles):** Q1 = `r round(cuartiles_10000[1],0)` h, Q2 =
`r round(cuartiles_10000[2],0)` h, Q3 = `r round(cuartiles_10000[3],0)` h.

**Respuesta (4. Histograma):** ver arriba.

**Respuesta (5. Peor 5%):** `r round(p5_10000,0)` horas o menos.

**Respuesta (6. Mejor 5%):** `r round(p95_10000,0)` horas o más.

## Comparación entre las tres simulaciones

> "Compare los resultados obtenidos en las tres simulaciones y justifique las
> diferencias, en caso de que existan."

```{r satelite-tabla-comparativa}
tabla_satelite <- data.frame(
  n = c(100, 1000, 10000),
  media = c(media_100, media_1000, media_10000),
  desv_estandar = c(sd_100, sd_1000, sd_10000),
  q1 = c(cuartiles_100[1], cuartiles_1000[1], cuartiles_10000[1]),
  mediana = c(cuartiles_100[2], cuartiles_1000[2], cuartiles_10000[2]),
  q3 = c(cuartiles_100[3], cuartiles_1000[3], cuartiles_10000[3]),
  p5_peores = c(p5_100, p5_1000, p5_10000),
  p95_mejores = c(p95_100, p95_1000, p95_10000)
)
tabla_satelite
```

**Respuesta:** la media (`r round(media_100,0)` → `r round(media_1000,0)` →
`r round(media_10000,0)` horas) y la mediana casi no cambian entre las tres
simulaciones — una diferencia de apenas
`r round(abs(media_10000-media_100)/media_100*100, 2)`% entre n=100 y n=10,000.
Esto confirma que **100 iteraciones ya alcanzan para estimar bien las medidas de
tendencia central** (media, mediana, cuartiles), tal como se vio en clase.

Donde sí hay una diferencia real es en los **percentiles extremos**: el percentil
5% (peor caso) pasa de `r round(p5_100,0)` (n=100) a `r round(p5_1000,0)`
(n=1,000) a `r round(p5_10000,0)` horas (n=10,000) — un movimiento de
`r round(p5_10000-p5_100,0)` horas entre el extremo y el otro. La razón: con
n=100 solo hay **~5 observaciones** en esa cola (5% de 100), una muestra
minúscula y ruidosa que cambia mucho si se repite la simulación; con n=10,000
hay **~500 observaciones** en la misma cola, dando una estimación mucho más
estable. **Esto es exactamente lo que se explicó en clase**: pocas iteraciones
alcanzan para el promedio, pero hacen falta muchas más para hablar en serio de
las colas de la distribución (el peor/mejor escenario).

---

# Ejercicio 2 — Sensibilidad del VPN a la volatilidad del precio

> "Considere el caso del ejemplo en caso del proyecto evaluado a partir del
> VPN. Muestre cómo cambian los resultados de la simulación del VPN si se
> aumenta la volatilidad del precio de venta del producto de 20 a 35."

Se usa la misma semilla en ambas corridas — como `costos` y `ventas` se generan
*después* de `precios` en la secuencia de números aleatorios, y cambiar solo el
parámetro `sd` de `rnorm()` no cambia cuántos números aleatorios consume, ambas
corridas usan exactamente los mismos `costos`/`ventas` simulados. Así el único
factor que cambia es la volatilidad del precio.

```{r vpn-sensibilidad}
simular_vpn <- function(sd_precio, seed = 41677, n_sim = 10000) {
  set.seed(seed)
  inv_inicial <- 200000
  tasa <- 0.10
  tiempo <- 2

  precios <- rnorm(n = n_sim, mean = 200, sd = sd_precio)
  costos <- EnvStats::rtri(n = n_sim, min = 80, max = 130, mode = 100)
  ventas <- rlnorm(n = n_sim, meanlog = log(5000), sdlog = 0.2) %>% round(0)

  utilidad <- (precios - costos) * ventas
  vpn <- (utilidad / (1 + tasa)^tiempo) - inv_inicial
  return(vpn)
}

vpn_sd20 <- simular_vpn(sd_precio = 20)
vpn_sd35 <- simular_vpn(sd_precio = 35)

prob_exito_20 <- mean(vpn_sd20 > 0) * 100
prob_exito_35 <- mean(vpn_sd35 > 0) * 100
vpn_esp_20 <- mean(vpn_sd20)
vpn_esp_35 <- mean(vpn_sd35)
vpn_sd_20 <- sd(vpn_sd20)
vpn_sd_35 <- sd(vpn_sd35)
p5_vpn_20 <- quantile(vpn_sd20, 0.05)
p5_vpn_35 <- quantile(vpn_sd35, 0.05)
p95_vpn_20 <- quantile(vpn_sd20, 0.95)
p95_vpn_35 <- quantile(vpn_sd35, 0.95)

comparacion_vpn <- data.frame(
  escenario = c("sd = 20 (original)", "sd = 35 (nuevo)"),
  prob_exito_pct = c(prob_exito_20, prob_exito_35),
  vpn_esperado = c(vpn_esp_20, vpn_esp_35),
  vpn_sd = c(vpn_sd_20, vpn_sd_35),
  p5 = c(p5_vpn_20, p5_vpn_35),
  p95 = c(p95_vpn_20, p95_vpn_35)
)
comparacion_vpn
```

```{r vpn-sensibilidad-grafico}
datos_vpn_comb <- bind_rows(
  data.frame(vpn = vpn_sd20, escenario = "sd = 20 (original)"),
  data.frame(vpn = vpn_sd35, escenario = "sd = 35 (nuevo)")
)

ggplot(datos_vpn_comb, aes(x = vpn, fill = escenario)) +
  geom_histogram(position = "identity", alpha = 0.5, color = "black",
                 bins = nclass.Sturges(vpn_sd20)) +
  theme_light() +
  labs(x = "VPN ($)", y = "Frecuencia", fill = "Escenario",
       title = "VPN: sensibilidad a la volatilidad del precio") +
  scale_x_continuous(labels = label_currency())
```

**Respuesta:** al subir la desviación estándar del precio de 20 a 35:

- **Probabilidad de éxito** (VPN > 0): baja de **`r round(prob_exito_20,2)`%** a
  **`r round(prob_exito_35,2)`%** — una caída de
  `r round(prob_exito_20-prob_exito_35,2)` puntos porcentuales.
- **VPN esperado**: prácticamente no cambia (`r scales::dollar(round(vpn_esp_20,0))`
  → `r scales::dollar(round(vpn_esp_35,0))`, una diferencia de solo
  `r round(abs(vpn_esp_20-vpn_esp_35)/vpn_esp_20*100,2)`%). Esto es esperado:
  subir la volatilidad del precio no cambia su *media* (sigue en 200), y la
  utilidad es lineal en el precio, así que el efecto sobre el VPN esperado es
  de segundo orden.
- **Dispersión del VPN** (desviación estándar): sube de
  `r scales::dollar(round(vpn_sd_20,0))` a `r scales::dollar(round(vpn_sd_35,0))`
  — casi se **`r round(vpn_sd_35/vpn_sd_20,1)`x** su tamaño original.
- **Percentil 5% (peor caso)**: pasa de `r scales::dollar(round(p5_vpn_20,0))`
  (positivo) a **`r scales::dollar(round(p5_vpn_35,0))`** (negativo) — el peor
  escenario del proyecto pasa de ser rentable a generar pérdidas.
- **Percentil 95% (mejor caso)**: sube de `r scales::dollar(round(p95_vpn_20,0))`
  a `r scales::dollar(round(p95_vpn_35,0))`.

En conclusión: aumentar la volatilidad del precio **no mueve el resultado
esperado**, pero **sí aumenta fuertemente el riesgo** del proyecto — la
distribución del VPN se ensancha hacia ambos lados, y el peor escenario pasa de
ganancia a pérdida.

---

# Ejercicio 3 — Crecimiento de una inversión con una acción real

> "Considere una acción que se comercialice en las bolsas de valores de
> EE.UU. Para esta acción debe descargar los precios de cierre ajustados entre
> el 31/12/2021 y el 31/07/2026."

Se usa **Apple (AAPL)**, acción líquida y ampliamente cotizada en NASDAQ, con
precios de cierre ajustados descargados directamente de Yahoo Finance (mismo
método usado en `Distribuciones y correlaciones.R`: `quantmod::getSymbols` →
`xts::to.monthly`).

```{r accion-descarga}
accion <- "AAPL"

precio_diario <- quantmod::getSymbols(accion, src = "yahoo",
                                       from = "2021-12-31",
                                       to = "2026-07-31",
                                       periodicity = "daily",
                                       auto.assign = FALSE,
                                       warnings = FALSE)

precio_ajustado_diario <- quantmod::Ad(precio_diario)

precio_mensual <- xts::to.monthly(precio_ajustado_diario,
                                   indexAt = "lastof",
                                   OHLC = FALSE)

# NOTA: TTR::ROC(x, type="continuous", na.pad=FALSE) da un primer valor
# incorrecto en series univariadas (devuelve log(x_2) en vez de log(x_2/x_1)
# para la primera fila) - verificado manualmente contra diff(log(precio)).
# Se calcula el retorno logaritmico directamente para evitar ese bug.
retornos_accion <- na.omit(diff(log(precio_mensual)))
```

> "Con esta información usted debe: Calcular el retorno mensual promedio de la
> acción. Calcular la desviación estándar de los retornos mensuales de la
> acción. Calcular el retorno mensual máximo y el retorno mensual mínimo de la
> acción."

```{r accion-stats}
media_accion <- mean(retornos_accion)
sd_accion <- sd(retornos_accion)
max_accion <- max(retornos_accion)
min_accion <- min(retornos_accion)

data.frame(
  accion = accion,
  retorno_mensual_promedio_pct = media_accion * 100,
  desv_estandar_pct = sd_accion * 100,
  retorno_max_pct = max_accion * 100,
  retorno_min_pct = min_accion * 100
)
```

**Respuesta:** para AAPL entre 2021-12-31 y 2026-07-31, el retorno mensual
promedio es **`r round(media_accion*100,2)`%**, la desviación estándar mensual
es **`r round(sd_accion*100,2)`%**, el retorno mensual máximo observado fue
**`r round(max_accion*100,2)`%** y el mínimo fue **`r round(min_accion*100,2)`%**.

## Parte 1 — n = 51, a 2 años (24 meses), $100,000 inicial

> "1. Realizar dos simulaciones de tamaño n = 51 de cómo se comportará una
> inversión de \$100,000 dólares si se invierten, a dos años, en un activo cuyos
> retornos son aleatorios y siguen: a. Una distribución normal. b. Una
> distribución triangular (emplee la media estimada como aproximación de la
> moda). Para ambos casos se debe graficar la simulación y se deben de calcular
> las estadísticas descriptivas y comparar los resultados."

Se reusa la función `simulacion_activo()` de `Simulaciones.R` para la normal, y
se crea su equivalente con `rtri()` para la triangular (usando la media
observada como aproximación de la moda, tal como pide el enunciado).

```{r accion-funciones}
simulacion_activo <- function(valor_inicial, media_rendimiento, sd_rendimiento, periodos){
  activo <- data.frame(periodo = 0:periodos) %>%
    mutate(retorno = c(0, rnorm(n = periodos, mean = media_rendimiento, sd = sd_rendimiento))) %>%
    mutate(rendimiento = 1 + retorno) %>%
    mutate(rend_acum = cumprod(rendimiento)) %>%
    mutate(retorno_acum = rend_acum - 1) %>%
    mutate(capital = valor_inicial * rend_acum, .after = 1)
  return(activo)
}

simulacion_activo_tri <- function(valor_inicial, minimo, maximo, moda, periodos){
  activo <- data.frame(periodo = 0:periodos) %>%
    mutate(retorno = c(0, EnvStats::rtri(n = periodos, min = minimo, max = maximo, mode = moda))) %>%
    mutate(rendimiento = 1 + retorno) %>%
    mutate(rend_acum = cumprod(rendimiento)) %>%
    mutate(retorno_acum = rend_acum - 1) %>%
    mutate(capital = valor_inicial * rend_acum, .after = 1)
  return(activo)
}

capital_inicial <- 100000
periodos_2a <- 24
n_51 <- 51
```

### a. Distribución normal

```{r accion-sim-normal-51}
set.seed(300)
sim_normal_51 <- purrr::map(.x = rep(capital_inicial, n_51),
                            .f = simulacion_activo,
                            media_rendimiento = media_accion,
                            sd_rendimiento = sd_accion,
                            periodos = periodos_2a) %>%
  list_rbind(names_to = "simulacion") %>%
  mutate(simulacion = factor(simulacion))

ggplot(sim_normal_51, aes(x = periodo, y = capital, col = simulacion)) +
  geom_line() +
  theme_light() +
  theme(legend.position = "none") +
  labs(x = "Mes", y = "USD", title = paste0("Simulación normal (n=", n_51, ") — ", accion)) +
  scale_y_continuous(labels = label_currency())

final_normal_51 <- sim_normal_51 %>% group_by(simulacion) %>% summarise(final = last(capital)) %>% pull(final)
media_normal_51 <- mean(final_normal_51)
sd_normal_51 <- sd(final_normal_51)
mediana_normal_51 <- median(final_normal_51)
print(psych::describe(final_normal_51))
```

**Respuesta (normal, n=51):** capital final promedio =
`r scales::dollar(round(media_normal_51,0))`, desviación estándar =
`r scales::dollar(round(sd_normal_51,0))`, mediana =
`r scales::dollar(round(mediana_normal_51,0))`.

### b. Distribución triangular

```{r accion-sim-tri-51}
set.seed(301)
sim_tri_51 <- purrr::map(.x = rep(capital_inicial, n_51),
                         .f = simulacion_activo_tri,
                         minimo = min_accion,
                         maximo = max_accion,
                         moda = media_accion,
                         periodos = periodos_2a) %>%
  list_rbind(names_to = "simulacion") %>%
  mutate(simulacion = factor(simulacion))

ggplot(sim_tri_51, aes(x = periodo, y = capital, col = simulacion)) +
  geom_line() +
  theme_light() +
  theme(legend.position = "none") +
  labs(x = "Mes", y = "USD", title = paste0("Simulación triangular (n=", n_51, ") — ", accion)) +
  scale_y_continuous(labels = label_currency())

final_tri_51 <- sim_tri_51 %>% group_by(simulacion) %>% summarise(final = last(capital)) %>% pull(final)
media_tri_51 <- mean(final_tri_51)
sd_tri_51 <- sd(final_tri_51)
mediana_tri_51 <- median(final_tri_51)
print(psych::describe(final_tri_51))
```

**Respuesta (triangular, n=51):** capital final promedio =
`r scales::dollar(round(media_tri_51,0))`, desviación estándar =
`r scales::dollar(round(sd_tri_51,0))`, mediana =
`r scales::dollar(round(mediana_tri_51,0))`.

### Comparación normal vs. triangular (n = 51)

**Respuesta:** con n=51, la simulación **triangular da un capital final
promedio más alto** (`r scales::dollar(round(media_tri_51,0))` vs.
`r scales::dollar(round(media_normal_51,0))` de la normal, una diferencia de
`r round((media_tri_51-media_normal_51)/media_normal_51*100,1)`%) y **algo más
de dispersión** (`r scales::dollar(round(sd_tri_51,0))` vs.
`r scales::dollar(round(sd_normal_51,0))`). Con solo 51 simulaciones esta
comparación todavía tiene bastante ruido de muestreo — se retoma con más
precisión en la Parte 2 (n=100,000).

## Parte 2 — n = 100,000 iteraciones (sin gráfico)

> "2. Usando la misma información del punto anterior, se debe de realizar las
> dos simulaciones. Pero esta vez se debe de realizar n = 100,000 iteraciones
> en las dos simulaciones (no realices el gráfico de la simulación)."

**Nota de implementación**: para 100,000 iteraciones se necesita solo el
capital *final* de cada corrida, no la trayectoria mes a mes completa. Probamos
primero usar exactamente la misma función `simulacion_activo()` de la Parte 1
(el mismo estilo `purrr::map` + `dplyr` visto en clase) para 100,000
repeticiones, y **tardó cerca de 29 minutos solo para la distribución normal**
(serían ~1 hora para las dos) — computacionalmente inviable para este taller.
Por eso aquí se vectoriza el cálculo (una matriz de retornos de
100,000 × 24, con el producto acumulado por fila) en vez de llamar la función
100,000 veces — el resultado matemático es idéntico, solo cambia cómo se
calcula.

```{r accion-sim100k}
n_100k <- 100000

set.seed(302)
retornos_normal_100k <- matrix(rnorm(n_100k * periodos_2a, mean = media_accion, sd = sd_accion),
                                nrow = n_100k, ncol = periodos_2a)
final_normal_100k <- capital_inicial * apply(1 + retornos_normal_100k, 1, prod)

set.seed(303)
retornos_tri_100k <- matrix(EnvStats::rtri(n_100k * periodos_2a, min = min_accion, max = max_accion, mode = media_accion),
                             nrow = n_100k, ncol = periodos_2a)
final_tri_100k <- capital_inicial * apply(1 + retornos_tri_100k, 1, prod)

media_normal_100k <- mean(final_normal_100k)
sd_normal_100k <- sd(final_normal_100k)
mediana_normal_100k <- median(final_normal_100k)

media_tri_100k <- mean(final_tri_100k)
sd_tri_100k <- sd(final_tri_100k)
mediana_tri_100k <- median(final_tri_100k)

cat("--- Normal (n=100,000) ---\n")
print(psych::describe(final_normal_100k))
cat("\n--- Triangular (n=100,000) ---\n")
print(psych::describe(final_tri_100k))
```

> "a. Calcular las estadísticas descriptivas y comparar los resultados con los
> obtenidos en las simulaciones anteriores."

```{r accion-comparacion-n}
tabla_n <- data.frame(
  distribucion = c("Normal", "Normal", "Triangular", "Triangular"),
  n = c(51, 100000, 51, 100000),
  media = c(media_normal_51, media_normal_100k, media_tri_51, media_tri_100k),
  desv_estandar = c(sd_normal_51, sd_normal_100k, sd_tri_51, sd_tri_100k),
  mediana = c(mediana_normal_51, mediana_normal_100k, mediana_tri_51, mediana_tri_100k)
)
tabla_n
```

**Respuesta:** al subir de n=51 a n=100,000 para la **normal**, la media pasa de
`r scales::dollar(round(media_normal_51,0))` a
`r scales::dollar(round(media_normal_100k,0))` (diferencia de
`r round(abs(media_normal_51-media_normal_100k)/media_normal_51*100,1)`%) — un
cambio pequeño, dentro de lo esperable por ruido de muestreo con solo 51
simulaciones. Para la **triangular**, la media pasa de
`r scales::dollar(round(media_tri_51,0))` a
`r scales::dollar(round(media_tri_100k,0))` (diferencia de
`r round(abs(media_tri_51-media_tri_100k)/media_tri_51*100,1)`%). En ambos
casos **la media ya estaba razonablemente bien estimada con n=51** — confirma,
otra vez, que pocas iteraciones alcanzan para la tendencia central.

> "b. Analice los resultados. ¿Qué tanto difieren los resultados entre las dos
> distribuciones?"

```{r accion-comparacion-distribuciones}
diferencia_media_pct <- (media_tri_100k - media_normal_100k) / media_normal_100k * 100
diferencia_sd_pct <- (sd_tri_100k - sd_normal_100k) / sd_normal_100k * 100
```

**Respuesta:** con n=100,000 (la comparación más confiable de las dos), el
capital final promedio de la **triangular es
`r round(diferencia_media_pct,1)`% más alto** que el de la normal
(`r scales::dollar(round(media_tri_100k,0))` vs.
`r scales::dollar(round(media_normal_100k,0))`), y su desviación estándar es
**`r round(abs(diferencia_sd_pct),1)`% más baja**
(`r scales::dollar(round(sd_tri_100k,0))` vs.
`r scales::dollar(round(sd_normal_100k,0))`). La razón de fondo: la
**triangular está acotada por construcción** (nunca puede generar en un mes un
retorno peor que `r round(min_accion*100,2)`% ni mejor que
`r round(max_accion*100,2)`% — el mínimo y máximo histórico observado),
mientras que la **normal tiene colas infinitas** y sí puede generar, con baja
probabilidad, un retorno mensual más extremo que cualquier cosa vista en los
datos históricos. Al acumular 24 meses con producto compuesto, esa asimetría en
las colas hace que la normal termine con un capital final esperado más bajo
(sus caídas ocasionales extremas pesan más en el producto acumulado que sus
subidas ocasionales extremas, un efecto típico de la desigualdad de Jensen
sobre productos de variables aleatorias).

> "c. ¿Cuánto es lo máximo que se puede perder en el 5% de los peores casos?"

```{r accion-var5}
p5_normal_100k <- quantile(final_normal_100k, 0.05)
p5_tri_100k <- quantile(final_tri_100k, 0.05)
perdida_normal <- capital_inicial - p5_normal_100k
perdida_tri <- capital_inicial - p5_tri_100k

data.frame(
  distribucion = c("Normal", "Triangular"),
  capital_inicial = capital_inicial,
  percentil_5_capital_final = c(p5_normal_100k, p5_tri_100k),
  perdida_maxima_5pct = c(perdida_normal, perdida_tri),
  perdida_maxima_5pct_pct = c(perdida_normal, perdida_tri) / capital_inicial * 100
)
```

**Respuesta:** en el 5% de los peores casos, la pérdida máxima es de
**`r scales::dollar(round(perdida_normal,0))` (`r round(perdida_normal/capital_inicial*100,1)`%
del capital inicial)** si los retornos siguen una normal, y de
**`r scales::dollar(round(perdida_tri,0))` (`r round(perdida_tri/capital_inicial*100,1)`%)**
si siguen una triangular. La normal muestra una pérdida potencial mayor,
consistente con que su cola izquierda no está acotada por el peor mes
históricamente observado.
