---
title: "Actividad en clase — Retornos y portafolios manuales"
output:
  html_document:
    df_print: paged
---

## Configuración inicial

```{r setup}
if (!require("pacman")) install.packages("pacman")
pacman::p_load(tidyverse, EnvStats, ggpubr, psych, quantmod, TTR,
               purrr, PerformanceAnalytics, highcharter, timetk, readxl, scales, htmlwidgets)
options(scipen = 999)

dibujar <- function(p) {
  grid::grid.newpage()
  grid::grid.draw(ggplot2::ggplotGrob(p))
}
```

------------------------------------------------------------------------

# 1. Carga de precios y selección de 15 acciones

> "Cargar la información de los precios en R y selecciona 15 acciones del
> todo el universo."

**Qué hace**: descarga los precios de cierre de las 40 compañías del
enlace del taller, y selecciona 15 de ellas.

**Por qué (teoría)**: se eligen deliberadamente de sectores distintos
(tecnología, financiero, salud, consumo básico, industrial, energía) en vez
de las 15 primeras de la lista — con 15 acciones del mismo sector el
portafolio de la Parte 7 no diversificaría de verdad, se movería casi como
un solo activo grande.

```{r carga-precios}
url_taller <- "https://raw.githubusercontent.com/salas317/Data/main/TOSF/datos_taller_retornos.csv"

precios_todos <- read_csv(url_taller,
                          col_types = cols(date = col_date(format = "%m/%d/%Y"))) %>%
  timetk::tk_xts(date_var = date)

cat("Universo disponible:", ncol(precios_todos), "acciones,", nrow(precios_todos),
    "días, de", format(zoo::index(precios_todos)[1]), "a",
    format(zoo::index(precios_todos)[nrow(precios_todos)]), "\n")

acciones_15 <- c("AAPL", "MSFT", "NVDA", "GOOGL",   # Tecnología
                  "JPM", "V", "GS",                  # Financiero
                  "LLY", "JNJ", "UNH",                # Salud
                  "WMT", "KO", "PG",                  # Consumo básico
                  "CAT",                               # Industrial
                  "CVX")                               # Energía

precios <- precios_todos[, acciones_15]
head(precios, 3)
```

------------------------------------------------------------------------

# 2. Cálculo de los retornos a distintas frecuencias

> "Calcular los retornos. a. Diarios b. Semanales c. Mensuales
> d. Trimestrales e. Anuales. Interpreta el resultado de la última
> observación de cada frecuencia para una de las acciones."

**Qué hace**: cambia la frecuencia del precio con `to.weekly()`/
`to.monthly()`/`to.quarterly()`/`to.yearly()`, y calcula el retorno continuo
—$\ln(P_t/P_{t-1})$— a cada una.

**Por qué (teoría)**: el retorno diario captura solo el último día de
negociación; el semanal, todo lo que pasó esa semana; y así hasta el
anual, que acumula el año calendario completo. Ninguno es "más correcto"
que otro — la frecuencia adecuada depende del horizonte de la decisión que
se esté analizando.

```{r frecuencias-retornos}
# NOTA: diff(log(x)) en vez de TTR::ROC(type="continuous") - con esta misma
# combinacion de librerias (highcharter + PerformanceAnalytics + EnvStats +
# ggpubr + psych + tidyverse todas cargadas juntas), TTR::ROC() sobre un
# objeto de to.weekly()/to.monthly()/etc. crashea R sin ningun mensaje de
# error (ver CLAUDE.md). diff(log(x)) da el mismo resultado matematico y no
# tiene ese problema.

precios_semana <- xts::to.weekly(precios, OHLC = FALSE)
precios_mes <- xts::to.monthly(precios, indexAt = "lastof", OHLC = FALSE)
precios_trimestre <- xts::to.quarterly(precios, indexAt = "lastof", OHLC = FALSE)
precios_anual <- xts::to.yearly(precios, OHLC = FALSE)

retornos_diarios <- diff(log(precios)) %>% na.omit()
retornos_semana <- diff(log(precios_semana)) %>% na.omit()
retornos_mes <- diff(log(precios_mes)) %>% na.omit()
retornos_trimestre <- diff(log(precios_trimestre)) %>% na.omit()
retornos_anual <- diff(log(precios_anual)) %>% na.omit()

ultimo_diario <- as.numeric(tail(retornos_diarios$AAPL, 1))
ultimo_semanal <- as.numeric(tail(retornos_semana$AAPL, 1))
ultimo_mensual <- as.numeric(tail(retornos_mes$AAPL, 1))
ultimo_trimestral <- as.numeric(tail(retornos_trimestre$AAPL, 1))
ultimo_anual <- as.numeric(tail(retornos_anual$AAPL, 1))

data.frame(
  frecuencia = c("Diario", "Semanal", "Mensual", "Trimestral", "Anual"),
  fecha = c(format(zoo::index(tail(retornos_diarios,1))), format(zoo::index(tail(retornos_semana,1))),
            format(zoo::index(tail(retornos_mes,1))), format(zoo::index(tail(retornos_trimestre,1))),
            format(zoo::index(tail(retornos_anual,1)))),
  retorno_AAPL = label_percent(accuracy = 0.01)(c(ultimo_diario, ultimo_semanal, ultimo_mensual,
                                                    ultimo_trimestral, ultimo_anual))
)
```

**Respuesta:** para AAPL, el último retorno diario es
**`r label_percent(accuracy=0.01)(ultimo_diario)`** (solo el último día de
negociación disponible). El semanal
(**`r label_percent(accuracy=0.01)(ultimo_semanal)`**) y el mensual
(**`r label_percent(accuracy=0.01)(ultimo_mensual)`**) son parecidos entre
sí porque ambos capturan un tramo corto y reciente. El trimestral
(**`r label_percent(accuracy=0.01)(ultimo_trimestral)`**) y sobre todo el
anual (**`r label_percent(accuracy=0.01)(ultimo_anual)`**) son
notablemente más altos — no porque AAPL haya tenido un desempeño
excepcional al final, sino porque **acumulan mucho más tiempo**: el
retorno anual compone 12 meses de crecimiento, el diario solo capta uno.

------------------------------------------------------------------------

# 3. Histograma de los retornos semanales de una acción

> "Realiza un histograma de los retornos semanales de una de las
> acciones."

```{r hist-semanal}
dibujar(ggplot(data.frame(retorno = as.numeric(retornos_semana$NVDA)), aes(x = retorno)) +
  geom_histogram(bins = 40, fill = "steelblue3", color = "black") +
  labs(title = "NVDA — Histograma de retornos semanales", x = "Retorno", y = "Frecuencia") +
  scale_x_continuous(labels = label_percent(0.1)) +
  theme_light())
```

**Respuesta:** se eligió **NVDA** — se ve una distribución con cola
derecha más larga que la izquierda (varias semanas con subidas grandes,
consistente con su rally reciente en IA), y una dispersión visiblemente
mayor que la de acciones más defensivas del grupo (KO, PG, JNJ).

------------------------------------------------------------------------

# 4. Histograma de los retornos mensuales de otra acción

> "Realiza un histograma de los retornos mensuales de una de las acciones
> (diferente de la del punto anterior)."

```{r hist-mensual}
dibujar(ggplot(data.frame(retorno = as.numeric(retornos_mes$JPM)), aes(x = retorno)) +
  geom_histogram(bins = 25, fill = "darkorange3", color = "black") +
  labs(title = "JPM — Histograma de retornos mensuales", x = "Retorno", y = "Frecuencia") +
  scale_x_continuous(labels = label_percent(0.1)) +
  theme_light())
```

**Respuesta:** se eligió **JPM** (distinta de NVDA) — la distribución
mensual es más compacta y simétrica que el semanal de NVDA, con menos
observaciones extremas, coherente con ser un banco grande y establecido en
vez de una acción de crecimiento tecnológico.

------------------------------------------------------------------------

# 5. Densidad de los retornos mensuales de 4 acciones

> "Selecciona 4 acciones y realiza un gráfico de densidad de los retornos
> mensuales."

```{r densidad}
acciones_densidad <- c("NVDA", "JPM", "LLY", "WMT")

retornos_densidad_long <- retornos_mes[, acciones_densidad] %>%
  tk_tbl(rename_index = "date") %>%
  gather(key = activo, value = retorno, -date, factor_key = TRUE)

dibujar(ggplot(retornos_densidad_long, aes(x = retorno, color = activo)) +
  geom_density(linewidth = 0.8) +
  labs(title = "Densidad de retornos mensuales", x = "Retorno", y = "Densidad", color = NULL) +
  scale_x_continuous(labels = label_percent(0.1)) +
  theme_light())
```

**Respuesta:** **NVDA** (tecnología) muestra la densidad más ancha y
achatada — mayor dispersión de resultados posibles. **WMT** y **LLY**
(consumo básico y salud, ambos defensivos) muestran las densidades más
altas y angostas — resultados mensuales mucho más predecibles. **JPM**
queda en un punto intermedio, consistente con ser cíclico pero no tan
volátil como una acción de crecimiento puro.

------------------------------------------------------------------------

# 6. Gráfico dinámico de retornos semanales de 5 acciones

> "Realiza un gráfico dinámico que muestre la evolución de los retornos
> semanales de 5 acciones."

**Qué hace**: un gráfico interactivo (zoom, panorámica, exportar) en vez de
una imagen estática — útil para explorar de cerca un periodo específico
(por ejemplo, la caída de marzo de 2020 o de 2022).

```{r highchart-dinamico}
acciones_dinamico <- c("AAPL", "MSFT", "NVDA", "JPM", "CVX")

highcharter::highchart(type = "stock") %>%
  hc_title(text = "Retornos semanales") %>%
  hc_add_series(data = retornos_semana[, acciones_dinamico[1]]*100, name = acciones_dinamico[1]) %>%
  hc_add_series(data = retornos_semana[, acciones_dinamico[2]]*100, name = acciones_dinamico[2]) %>%
  hc_add_series(data = retornos_semana[, acciones_dinamico[3]]*100, name = acciones_dinamico[3]) %>%
  hc_add_series(data = retornos_semana[, acciones_dinamico[4]]*100, name = acciones_dinamico[4]) %>%
  hc_add_series(data = retornos_semana[, acciones_dinamico[5]]*100, name = acciones_dinamico[5]) %>%
  hc_legend(enabled = TRUE) %>%
  hc_add_theme(hc_theme_gridlight()) %>%
  hc_yAxis(labels = list(format = "{value:.1f}%")) %>%
  hc_exporting(enabled = TRUE) %>%
  hc_navigator(height = 10)
```

------------------------------------------------------------------------

# 7. Portafolio con proporciones diferentes

> "Construya un portafolio a partir de los 15 activos que tiene disponibles
> (las proporciones deben ser diferentes). Emplee los retornos mensuales."

**Qué hace**: asigna un peso distinto a cada una de las 15 acciones.

**Por qué (teoría)**: en vez de pesos iguales (1/15 cada una) o arbitrarios,
se usa una ponderación de **convicción decreciente** — más peso a las
primeras del listado (tecnología de gran capitalización, más líquidas y
con más historia de crecimiento) y menos a las últimas — una forma simple
y transparente de garantizar 15 pesos genuinamente distintos que además
suman exactamente 100%.

```{r pesos-portafolio}
w <- rev(seq_along(acciones_15)) / sum(seq_along(acciones_15))
names(w) <- acciones_15

data.frame(accion = acciones_15, peso = label_percent(accuracy = 0.01)(w))
```

```{r portafolio-mensual}
portafolio_mensual <- PerformanceAnalytics::Return.portfolio(R = retornos_mes,
                                                              weights = w,
                                                              rebalance_on = "months") %>%
  `colnames<-`("retornos")

cat("Portafolio (rebalanceo mensual): retorno mensual promedio =",
    label_percent(accuracy = 0.01)(mean(as.numeric(portafolio_mensual))),
    ", desviación estándar =",
    label_percent(accuracy = 0.01)(sd(as.numeric(portafolio_mensual))), "\n")
```

------------------------------------------------------------------------

# 8. Rebalanceo mensual vs. anual

> "Calcule los retornos del portafolio con rebalanceos mensuales y otro con
> rebalanceos anuales."

**Por qué (teoría)**: rebalancear significa volver a los pesos objetivo
periódicamente — sin rebalanceo, los pesos reales se van corriendo solos
(la acción que más sube termina pesando más de lo previsto). Rebalancear
seguido (mensual) mantiene el portafolio siempre cerca de su composición
original; rebalancear poco (anual) deja correr más tiempo a los ganadores
antes de recortarlos.

```{r portafolio-anual}
portafolio_anual <- PerformanceAnalytics::Return.portfolio(R = retornos_mes,
                                                            weights = w,
                                                            rebalance_on = "years") %>%
  `colnames<-`("retornos")

tabla_comparacion <- data.frame(
  rebalanceo = c("Mensual", "Anual"),
  retorno_promedio = label_percent(accuracy = 0.01)(c(mean(as.numeric(portafolio_mensual)),
                                                         mean(as.numeric(portafolio_anual)))),
  desv_estandar = label_percent(accuracy = 0.01)(c(sd(as.numeric(portafolio_mensual)),
                                                     sd(as.numeric(portafolio_anual))))
)
tabla_comparacion
```

------------------------------------------------------------------------

# 9. Comparación gráfica de las dos series

> "Grafique las dos series de retornos y compare."

```{r comparacion-grafica}
comparacion_long <- bind_rows(
  data.frame(date = zoo::index(portafolio_mensual), retorno = as.numeric(portafolio_mensual), rebalanceo = "Mensual"),
  data.frame(date = zoo::index(portafolio_anual), retorno = as.numeric(portafolio_anual), rebalanceo = "Anual")
)

dibujar(ggplot(comparacion_long, aes(x = date, y = retorno, color = rebalanceo)) +
  geom_line(linewidth = 0.6) +
  labs(title = "Retornos del portafolio — rebalanceo mensual vs. anual",
       x = "Fecha", y = "Retorno mensual", color = NULL) +
  scale_y_continuous(labels = label_percent(0.1)) +
  theme_light())
```

**Respuesta:** las dos series se mueven prácticamente juntas — con solo 15
activos y un año calendario relativamente corto entre rebalanceos, la
diferencia entre rebalancear mensual o anualmente es pequeña
(`r label_percent(accuracy=0.01)(mean(as.numeric(portafolio_anual)) - mean(as.numeric(portafolio_mensual)))`
de diferencia en el retorno promedio, y una desviación estándar casi
idéntica). La diferencia se nota más en periodos largos con activos de
volatilidad muy distinta entre sí — acá, con la mezcla de convicción
decreciente elegida, ninguna acción individual llega a dominar tanto el
portafolio como para que la frecuencia de rebalanceo cambie el resultado
de forma dramática.
