---
title: "Optimización de portafolios (Media-Varianza) — repaso con teoría"
output:
  html_document:
    df_print: paged
---

## Configuración inicial

```{r setup}
if (!require("pacman")) install.packages("pacman")
pacman::p_load(tidyverse, xts, quantmod, TTR,
               stats, zoo, PerformanceAnalytics, PortfolioAnalytics, ROI,
               ROI.plugin.quadprog, ROI.plugin.glpk, readr, CVXR, scales)
options(scipen = 999)
```

------------------------------------------------------------------------

# Parte 1 — Descarga de precios y retornos

**Qué hace**: descarga los precios de cierre ajustados de 20 acciones
grandes de NASDAQ/NYSE (leídas de un CSV con la lista de tickers) y
calcula sus retornos mensuales continuos.

**Por qué (teoría)**: la optimización de Markowitz necesita, para cada
activo, un retorno esperado y una matriz de covarianzas — ambos se
estiman aquí a partir del histórico de retornos (2020-12-31 en adelante).
Un universo de 20 activos es lo bastante grande para que la
diversificación tenga sentido, sin ser tan grande que la matriz de
covarianzas se vuelva difícil de manejar a mano.

```{r descarga-datos}
free_rate <- 0.009489

companies <- read_csv(file = "https://raw.githubusercontent.com/salas317/Data/main/NASDAQ_NYSE.csv",
                      show_col_types = FALSE)[1:20,]

activos <- companies$`Ticker Symbol`
activos
```

## Primer intento (falla a propósito)

**Qué hace**: intenta descargar los 20 tickers tal como vienen en el
CSV — y falla.

**Por qué (el hallazgo real)**: uno de los tickers es `BRK.A`
(Berkshire Hathaway clase A), pero Yahoo Finance identifica ese activo
como `BRK-A` (guion, no punto) — la consulta a `BRK.A` devuelve 404, y
como `getSymbols` sigue de largo con los 19 activos que sí encontró, el
`colnames<-` posterior falla porque hay 20 nombres para 19 columnas. Es
un recordatorio de que **el nombre de un ticker no es universal entre
proveedores de datos** — Bloomberg, Yahoo y el propio NYSE pueden usar
convenciones distintas para el mismo activo.

```{r intento-1, error=TRUE}
precios <- quantmod::getSymbols(activos, src = 'yahoo',
                                from = "2020-12-31",
                                periodicity = "daily",
                                auto.assign = T,
                                warnings = F) %>%
  purrr::map(~quantmod::Ad(get(.))) %>%
  purrr::reduce(merge.xts) %>%
  `colnames<-`(activos)
```

## Corrección y descarga real

```{r descarga-corregida}
activos <- activos %>% gsub(pattern = "BRK.A", x = ., replacement = "BRK-A")

precios <- quantmod::getSymbols(activos, src = 'yahoo',
                                from = "2020-12-31",
                                periodicity = "daily",
                                auto.assign = T,
                                warnings = F) %>%
  purrr::map(~quantmod::Ad(get(.))) %>%
  purrr::reduce(merge.xts) %>%
  `colnames<-`(activos)

retornos_mes <- precios %>%
  xts::to.monthly(indexAt = "lastof", OHLC = FALSE) %>%
  TTR::ROC(type = "continuous",
           na.pad = F)

tail(retornos_mes[, 1:5])
```

------------------------------------------------------------------------

# Parte 2 — ¿Cuál activo tiene mejor prima por unidad de riesgo?

**Qué hace**: calcula el Sharpe Ratio de cada activo individual con tres
medidas de riesgo distintas en el denominador — desviación estándar,
VaR(99%) y Pérdida Esperada(99%).

**Por qué (teoría)**: el Sharpe Ratio (retorno sobre riesgo) es la forma
más directa de comparar activos con perfiles de riesgo distintos — un
activo con más retorno absoluto no necesariamente es "mejor" si su
riesgo también es mucho más alto. Usar tres medidas de riesgo distintas
muestra si el ranking de activos cambia según cómo se defina "riesgo"
(dispersión total vs. solo la cola de pérdidas).

```{r sharpe-individual}
PerformanceAnalytics::SharpeRatio(R = retornos_mes, Rf = 0, FUN = "StdDev")
```

```{r sharpe-var, warning=FALSE}
PerformanceAnalytics::SharpeRatio(R = retornos_mes, Rf = 0, FUN = "VaR", p = 0.99)
```

```{r sharpe-es, warning=FALSE}
PerformanceAnalytics::SharpeRatio(R = retornos_mes, Rf = 0, FUN = "ES", p = 0.99)
```

**Nota de calidad de dato**: el Sharpe con VaR y con ES da `NA` para
**BRK-A** — Berkshire Hathaway clase A cotiza a un precio nominal
extremadamente alto (cientos de miles de dólares por acción) y con
retornos mensuales muy estables comparado con el resto del grupo, lo que
hace que la estimación paramétrica de VaR/ES para ese activo caiga en un
caso degenerado (la función internamente avisa "VaR calculation produces
unreliable result"). No es un error del código — es una limitación
conocida de estimar colas extremas con pocas observaciones y muy poca
variabilidad.

------------------------------------------------------------------------

# Parte 3 — Especificación del portafolio

**Qué hace**: define el "objeto portafolio" de `PortfolioAnalytics` — el
universo de activos y las restricciones que debe cumplir cualquier
combinación de pesos que se proponga.

**Por qué (teoría)**: antes de optimizar hace falta declarar el espacio
de soluciones válidas. Las dos restricciones más básicas de un
portafolio real son:

- **`full_investment`**: los pesos deben sumar exactamente 1 (se invierte
  todo el capital, nada se queda en efectivo).
- **`long_only`**: ningún peso puede ser negativo (no se permite venta en
  corto).

```{r spec-portafolio}
init.portfolio <- PortfolioAnalytics::portfolio.spec(assets = activos,
                                                     name = "Portafolio inicial")

init.portfolio <- PortfolioAnalytics::add.constraint(portfolio = init.portfolio,
                                                     type = "full_investment")

init.portfolio <- PortfolioAnalytics::add.constraint(portfolio = init.portfolio,
                                                     type = "long_only")

print(init.portfolio)
```

------------------------------------------------------------------------

# Parte 4 — Frontera eficiente

**Qué hace**: calcula 100 portafolios óptimos a lo largo de la frontera
eficiente — para cada nivel de riesgo, el portafolio con el mayor
retorno posible (o, de forma equivalente, para cada nivel de retorno, el
de menor riesgo).

**Por qué (teoría)**: la frontera eficiente es el resultado central de
Markowitz (1952) — de todos los portafolios posibles, solo los que están
sobre esa curva son "eficientes"; cualquier punto por debajo está
dominado por otro portafolio con el mismo riesgo pero más retorno.

```{r frontera-eficiente}
meansd.eff <- PortfolioAnalytics::create.EfficientFrontier(R = retornos_mes,
                                                           portfolio = init.portfolio,
                                                           type = 'mean-StdDev',
                                                           n.portfolios = 100)
```

## Evolución de los pesos a lo largo de la frontera

```{r frontera-pesos}
PortfolioAnalytics::chart.EF.Weights(object = meansd.eff,
                 match.col = "StdDev")
```

## Frontera sin activo libre de riesgo

```{r frontera-sin-rf}
PortfolioAnalytics::chart.EfficientFrontier(meansd.eff,
                                            match.col = 'StdDev',
                                            type = 'l',
                                            rf=NULL,
                                            main = "Frontera eficiente",
                                            cex.assets = 0.7)
```

## Frontera con activo libre de riesgo

**Por qué (teoría)**: al agregar un activo libre de riesgo (tasa
`r scales::label_percent(accuracy=0.01)(free_rate)` anual en este ejercicio), la
frontera eficiente deja de ser una curva — se convierte en la **Capital
Market Line**, la línea recta tangente a la frontera de activos riesgosos
desde el punto (0, free_rate). Cualquier combinación de ese activo libre
de riesgo con el portafolio tangente domina a cualquier punto de la
curva original.

```{r frontera-con-rf}
PortfolioAnalytics::chart.EfficientFrontier(meansd.eff,
                                            match.col = 'StdDev',
                                            type = 'l',
                                            rf = free_rate,
                                            main = "Frontera eficiente con activo libre de riesgo",
                                            cex.assets = 0.7)
```

------------------------------------------------------------------------

# Parte 5 — Cuatro objetivos de optimización

**Por qué (teoría)**: "optimizar un portafolio" no es un único problema
— depende de qué se le pida al optimizador. Se resuelven acá cuatro
variantes clásicas, todas sobre el mismo universo de 20 activos y las
mismas restricciones (`full_investment` + `long_only`).

## 5.1 — Minimizar el riesgo, sin importar el retorno

```{r obj-min-risk}
risk.portfolio <- PortfolioAnalytics::add.objective(portfolio = init.portfolio,
                                                    type = "risk",
                                                    name = "StdDev")

opt.sd <- PortfolioAnalytics::optimize.portfolio(R = retornos_mes,
                                                 portfolio = risk.portfolio,
                                                 optimize_method = "ROI",
                                                 trace = T)
opt.sd
```

```{r obj-min-risk-plot}
PortfolioAnalytics::chart.RiskReward(opt.sd,
                                     risk.col = "StdDev",
                                     return.col = "mean",
                                     chart.assets = TRUE,
                                     rp = F,
                                     main = "Minimizacion del riesgo")
```

Este es el extremo izquierdo de la frontera eficiente — el portafolio de
**mínima varianza global**.

## 5.2 — Maximizar el retorno, sin importar el riesgo

```{r obj-max-return}
mean.portfolio <- PortfolioAnalytics::add.objective(portfolio = init.portfolio,
                                                    type = "return",
                                                    name = "mean")

opt.mean <- PortfolioAnalytics::optimize.portfolio(R = retornos_mes,
                                                   portfolio = mean.portfolio,
                                                   optimize_method = "ROI",
                                                   trace = T)
opt.mean
```

```{r obj-max-return-plot}
PortfolioAnalytics::chart.RiskReward(opt.mean,
                                     risk.col = "StdDev",
                                     return.col = "mean",
                                     chart.assets = TRUE,
                                     rp = F,
                                     main = "Maximizacion del retorno")
```

**Nota**: sin ninguna restricción que penalice la concentración, este
objetivo casi siempre termina en una solución de **esquina** — todo el
capital en el único activo con mejor retorno histórico promedio, sin
importar su riesgo. Es el extremo derecho de la frontera y, por
construcción, el menos diversificado posible.

## 5.3 — Minimizar el riesgo para un retorno objetivo dado

```{r obj-target-return}
risk.portfolio.return <-  PortfolioAnalytics::add.constraint(portfolio = init.portfolio,
                                                             type = "return",
                                                             return_target = 0.08)

risk.portfolio.return <- PortfolioAnalytics::add.objective(portfolio = risk.portfolio.return,
                                                           type = "risk",
                                                           name = "StdDev")

opt.sd.return <- PortfolioAnalytics::optimize.portfolio(R = retornos_mes,
                                                        portfolio = risk.portfolio.return,
                                                        optimize_method = "ROI",
                                                        trace = T)

opt.sd.return
```

```{r obj-target-return-plot}
PortfolioAnalytics::chart.RiskReward(opt.sd.return,
                                     risk.col = "StdDev",
                                     return.col = "mean",
                                     chart.assets = TRUE,
                                     rp = F,
                                     main = "Minimizacion del riesgo con retorno objetivo")
```

Esto es exactamente un punto sobre la frontera eficiente — se fija el
retorno (8% en este caso) y se busca el portafolio de menor riesgo que
lo alcance.

## 5.4 — Maximizar el Sharpe Ratio

**Por qué (teoría)**: este es el **portafolio tangente** de la sección
anterior — el punto de la frontera eficiente donde la línea trazada
desde el activo libre de riesgo es tangente a la curva. Es, en un
sentido preciso, "el mejor portafolio de activos riesgosos posible" —
cualquier inversionista, sin importar su tolerancia al riesgo, debería
querer una combinación de este portafolio con el activo libre de riesgo.

```{r obj-max-sharpe}
sr.portfolio <- PortfolioAnalytics::add.objective(portfolio = init.portfolio,
                                                    type = "risk",
                                                    name = "StdDev")
sr.portfolio <- PortfolioAnalytics::add.objective(portfolio = sr.portfolio,
                                                    type = "return",
                                                    name = "mean")

opt.sr <- PortfolioAnalytics::optimize.portfolio(R = retornos_mes,
                                                 portfolio = sr.portfolio,
                                                 optimize_method = "ROI",
                                                 trace = T,
                                                 maxSR = TRUE)
opt.sr
```

```{r obj-max-sharpe-plot}
PortfolioAnalytics::chart.RiskReward(opt.sr,
                                     risk.col = "StdDev",
                                     return.col = "mean",
                                     chart.assets = TRUE,
                                     rp = F,
                                     main = "Portafolio que maximiza el Sharpe")
```

```{r obj-max-sharpe-frontier}
PortfolioAnalytics::chart.EfficientFrontier(opt.sr,
                                            match.col = 'StdDev',
                                            main = "Frontera eficiente con portafolio optimo",
                                            cex.assets = 0.7,
                                            tangent.line = T,
                                            n.portfolios = 100,
                                            rf = free_rate)
```

## Pesos del portafolio óptimo (máximo Sharpe)

```{r pesos-sr}
chart.Weights(opt.sr)
chart.Weights(opt.sr, plot.type = "barplot")
```

## Diversificación

**Qué hace**: dos medidas resumen qué tan repartido queda el capital
entre activos.

**Por qué (teoría)**:

- **`diversification()`** — a mayor número, mejor diversificación (más
  repartido).
- **`HHI()`** (Índice Herfindahl-Hirschman, el mismo que se usa para
  medir concentración de mercado en organización industrial) — a mayor
  número, más concentración en pocos activos. Un portafolio con todo el
  peso en un solo activo tiene HHI = 1 (concentración máxima); repartido
  en partes iguales entre *N* activos, HHI = 1/*N*.

```{r diversificacion}
diversification(weights = opt.sr$weights)
HHI(weights = opt.sr$weights)
```

## Comparación de Sharpe Ratios

```{r comparacion-sharpe}
data.frame(
  estrategia = c("Igual peso (implícito)", "Máximo retorno", "Mínimo riesgo",
                 "Mínimo riesgo, retorno objetivo", "Máximo Sharpe"),
  sharpe = c(
    NA,
    as.numeric(SharpeRatio(R = retornos_mes, Rf = 0, weights = opt.mean$weights, FUN = "StdDev")),
    as.numeric(SharpeRatio(R = retornos_mes, Rf = 0, weights = opt.sd$weights, FUN = "StdDev")),
    as.numeric(SharpeRatio(R = retornos_mes, Rf = 0, weights = opt.sd.return$weights, FUN = "StdDev")),
    as.numeric(SharpeRatio(R = retornos_mes, Rf = 0, weights = opt.sr$weights, FUN = "StdDev"))
  )
)
```

El objetivo que explícitamente maximiza el Sharpe Ratio (`maxSR = TRUE`)
da, por construcción, el Sharpe más alto de los cuatro — los otros tres
resuelven un problema distinto (mínima varianza, máximo retorno, retorno
objetivo) y solo coinciden con el máximo Sharpe por casualidad.

------------------------------------------------------------------------

# Parte 6 — Restricción de pesos máximos (`box constraint`)

**Qué hace**: repite el mismo ejercicio (frontera eficiente + máximo
Sharpe), pero ahora con un límite explícito de **máximo 30% del capital
en cualquier activo individual**.

**Por qué (teoría)**: en la práctica, ni los reguladores ni la política
de riesgo de un fondo suelen permitir que un solo activo domine el
portafolio — aunque matemáticamente esa fuera la solución óptima sin
restricciones. La restricción `box` (mínimo y máximo por activo) es la
forma estándar de imponer límites de concentración sin cambiar el resto
del problema de optimización.

```{r box-constraint}
box.portfolio <- PortfolioAnalytics::add.constraint(portfolio = init.portfolio,
                                                  type = "box", min = 0, max = 0.3)
box.portfolio
```

```{r box-frontera}
box.eff <- PortfolioAnalytics::create.EfficientFrontier(R = retornos_mes,
                                                            portfolio = box.portfolio,
                                                            type = 'mean-StdDev',
                                                            n.portfolios = 100)
box.eff

PortfolioAnalytics::chart.EfficientFrontier(box.eff,
                                            match.col = 'StdDev',
                                            type = 'l',
                                            rf=NULL,
                                            main = "Frontera eficiente",
                                            cex.assets = 0.7)
```

```{r box-max-sharpe}
box.portfolio <- PortfolioAnalytics::add.objective(portfolio = box.portfolio,
                                                   type = "risk",
                                                   name = "StdDev")
box.portfolio <- PortfolioAnalytics::add.objective(portfolio = box.portfolio,
                                                   type = "return",
                                                   name = "mean")

opt.box.sr <- PortfolioAnalytics::optimize.portfolio(R = retornos_mes,
                                                  portfolio = box.portfolio,
                                                  optimize_method = "ROI",
                                                  trace = T,
                                                  maxSR = TRUE)
opt.box.sr
```

```{r box-pesos}
chart.Weights(opt.box.sr)
chart.Weights(opt.box.sr, plot.type = "barplot")

diversification(weights = opt.box.sr$weights)
HHI(weights = opt.box.sr$weights)
```

## Costo de la restricción, en Sharpe Ratio

```{r box-comparacion}
data.frame(
  estrategia = c("Máximo Sharpe (sin límite de peso)", "Máximo Sharpe (máx. 30% por activo)"),
  sharpe = c(
    as.numeric(SharpeRatio(R = retornos_mes, Rf = 0, weights = opt.sr$weights, FUN = "StdDev")),
    as.numeric(SharpeRatio(R = retornos_mes, Rf = 0, weights = opt.box.sr$weights, FUN = "StdDev"))
  )
)
```

Toda restricción adicional (aquí, el límite de concentración) solo puede
**empeorar o igualar** el Sharpe del óptimo sin restringir — nunca
mejorarlo, porque se está buscando la mejor solución dentro de un
conjunto de opciones más chico. La pregunta relevante en la práctica no
es "¿por qué bajó el Sharpe?", sino si el costo en Sharpe vale la pena
por el beneficio de un portafolio menos concentrado y más fácil de
justificar frente a un comité de riesgo.
