---
title: "VaR y ES — taller (ejemplos de clase)"
output:
  html_document:
    df_print: paged
---

Este notebook resuelve los ejemplos trabajados en las diapositivas de clase
(`VaR-y-ES.pdf`, Andrés Salas): primero el caso **paramétrico teórico** (sin
datos, solo fórmulas cerradas de una normal), y después el caso **con datos
reales** del S&P500, comparando la estimación paramétrica contra la
histórica. Complementa al notebook de simulación Monte Carlo ya publicado
(`VaR y ES.R`) — allí el riesgo se estima *simulando* muchos escenarios; acá
se estima directamente de una fórmula cerrada o de la historia real del
mercado, sin simular nada.

## Configuración inicial

```{r setup}
if (!require("pacman")) install.packages("pacman")
pacman::p_load(tidyverse, scales, quantmod, xts, PerformanceAnalytics)
options(scipen = 999)
```

------------------------------------------------------------------------

# Parte 1 — VaR paramétrico (fórmula cerrada)

> "Se tiene un retorno de un activo que sigue una distribución normal con
> una media de 0.04 y una desviación estándar de 0.18. Si se invierten USD
> \$100,000 a un año, ¿cuál es el valor en riesgo?"

**Por qué (teoría)**: si la distribución de los retornos se conoce (acá,
normal), no hace falta simular nada — el VaR es directamente el percentil
teórico de la pérdida. Definiendo la pérdida como $\mathcal{L} = -R$, se
tiene $\mathcal{L} \sim \mathcal{N}(\mu=-4000,\ \sigma=18000)$ (en dólares,
sobre un capital de \$100,000), y el $\text{VaR}(\alpha)$ es el valor que
cumple $P[\mathcal{L} \ge \text{VaR}(\alpha)] = \alpha$ — es decir, el
percentil $(1-\alpha)$ de la pérdida.

```{r var-parametrico-teorico}
capital <- 100000
media <- 0.04
sd_ret <- 0.18
alpha <- 0.05

# Percentil (1-alpha) de la perdida, como fraccion del capital:
# -media - sd_ret*qnorm(alpha)  equivale a qnorm(1-alpha, mean=-media, sd=sd_ret)
VaR_pct_teorico <- -media - sd_ret * qnorm(alpha)
VaR_teorico <- capital * VaR_pct_teorico

cat("VaR(0.05):", label_percent(accuracy = 0.01)(VaR_pct_teorico),
    " = ", label_currency()(VaR_teorico), "\n")
```

**Respuesta:** el VaR al 95% es **`r label_currency()(VaR_teorico)`** — con
95% de confianza, la inversión no perderá más de esa cantidad en el año.

## Sensibilidad del VaR a α

```{r var-vs-alpha}
curva_var <- function(a) capital * (-media - sd_ret * qnorm(a))

ggplot(data.frame(x = c(0.001, 0.25)), aes(x)) +
  stat_function(fun = curva_var, n = 500, color = "steelblue3", linewidth = 0.9) +
  theme_light() +
  scale_y_continuous(labels = label_currency()) +
  labs(x = expression(alpha), y = expression(VaR(alpha)),
       title = "Cambio del VaR con respecto a alpha")
```

A menor $\alpha$ (más confianza exigida), mayor el VaR — tiene sentido: para
estar más seguros de no superar la pérdida, hay que reportar un número más
grande.

------------------------------------------------------------------------

# Parte 2 — ES paramétrico (fórmula cerrada)

**Por qué (teoría)**: el VaR no es una medida de riesgo *coherente* — no
cumple subaditividad ($\mathfrak{R}(P_1+\cdots+P_m) \le \mathfrak{R}(P_1) +
\cdots + \mathfrak{R}(P_m)$), lo que en la práctica puede desincentivar la
diversificación de un portafolio. El **Expected Shortfall (ES)**, también
llamado *Conditional VaR*, sí es coherente. Para una distribución normal
tiene una fórmula cerrada:

$$\text{ES}(\alpha) = S \times \left\{-\mu + \sigma\left(\frac{\phi[\Phi^{-1}(\alpha)]}{\alpha}\right)\right\}$$

```{r es-parametrico-teorico}
ES_pct_teorico <- -media + sd_ret * (dnorm(qnorm(alpha)) / alpha)
ES_teorico <- capital * ES_pct_teorico

cat("ES(0.05):", label_percent(accuracy = 0.01)(ES_pct_teorico),
    " = ", label_currency()(ES_teorico), "\n")
```

**Respuesta:** el ES al 95% es **`r label_currency()(ES_teorico)`** — más
alto que el VaR (`r label_currency()(VaR_teorico)`), como debe ser: el ES
promedia toda la cola más allá del VaR, no solo su borde.

## VaR y ES juntos, en función de α

```{r var-es-vs-alpha}
curva_es <- function(a) capital * (-media + sd_ret * (dnorm(qnorm(a)) / a))

datos_curvas <- data.frame(alpha = seq(0.001, 0.25, length.out = 300)) %>%
  mutate(VaR = curva_var(alpha), ES = curva_es(alpha)) %>%
  pivot_longer(cols = c(VaR, ES), names_to = "medida", values_to = "valor")

ggplot(datos_curvas, aes(x = alpha, y = valor, color = medida)) +
  geom_line(linewidth = 0.9) +
  scale_color_manual(values = c(VaR = "steelblue3", ES = "black")) +
  theme_light() +
  scale_y_continuous(labels = label_currency()) +
  labs(x = expression(alpha), y = "USD", color = NULL,
       title = "Cambio en VaR y ES con respecto a alpha")
```

El ES (negro) siempre queda por encima del VaR (azul) para el mismo
$\alpha$ — es, por construcción, un promedio de pérdidas al menos tan
grandes como el VaR.

------------------------------------------------------------------------

# Parte 3 — Con datos reales del S&P500

> "Calculemos el VaR a partir de la información histórica de los retornos
> diarios del S&P500 [...], con una inversión de USD \$20,000 y un
> $\alpha = 0.05$."

**Qué hace**: descarga los precios de cierre ajustados del S&P500
(`^GSPC`) en vivo desde Yahoo Finance, calcula los retornos logarítmicos
diarios, y compara dos formas de estimar el VaR y el ES: **paramétrica**
(asumiendo que los retornos son normales) y **histórica** (usando
directamente la distribución empírica observada, sin asumir nada).

```{r descarga-sp500}
accion <- "^GSPC"

precio_diario <- quantmod::getSymbols(accion, src = "yahoo",
                                       from = "2021-12-31",
                                       periodicity = "daily",
                                       auto.assign = FALSE,
                                       warnings = FALSE)

precio_ajustado <- quantmod::Ad(precio_diario)

# NOTA: TTR::ROC(type="continuous", na.pad=FALSE) tiene un bug de indexacion
# ya documentado en este proyecto (ver CLAUDE.md) - se calcula el retorno
# logaritmico directamente para evitarlo.
retornos <- diff(log(precio_ajustado)) %>% na.omit() %>% `colnames<-`(accion)

cat("Rango de datos:", format(zoo::index(retornos)[1]), "a",
    format(zoo::index(retornos)[nrow(retornos)]), " (", nrow(retornos), "retornos )\n")
```

```{r var-es-sp500}
capital_sp500 <- 20000
alpha <- 0.05

VaR_parametrico <- PerformanceAnalytics::VaR(R = retornos, p = alpha, invert = TRUE)
VaR_parametrico_usd <- -capital_sp500 * VaR_parametrico

VaR_historico <- quantile(x = retornos, probs = alpha)
VaR_historico_usd <- -capital_sp500 * VaR_historico

ES_parametrico <- PerformanceAnalytics::ES(R = retornos, p = alpha, invert = TRUE, method = "gaussian")
ES_parametrico_usd <- -capital_sp500 * ES_parametrico

ES_historico <- mean(retornos[retornos < VaR_historico])
ES_historico_usd <- -capital_sp500 * ES_historico

tabla_sp500 <- data.frame(
  Método = c("Paramétrico (normal)", "Histórico (empírico)"),
  `VaR (%)` = c(label_percent(accuracy = 0.001)(VaR_parametrico),
                label_percent(accuracy = 0.001)(VaR_historico)),
  `VaR ($)` = c(label_currency(accuracy = 0.01)(VaR_parametrico_usd),
                label_currency(accuracy = 0.01)(VaR_historico_usd)),
  `ES (%)` = c(label_percent(accuracy = 0.001)(ES_parametrico),
               label_percent(accuracy = 0.001)(ES_historico)),
  `ES ($)` = c(label_currency(accuracy = 0.01)(ES_parametrico_usd),
               label_currency(accuracy = 0.01)(ES_historico_usd)),
  check.names = FALSE
)
tabla_sp500
```

**Respuesta:** con `r nrow(retornos)` retornos diarios reales del S&P500 y
una inversión de `r label_currency()(capital_sp500)`, el VaR paramétrico al
95% es **`r label_currency(accuracy=0.01)(VaR_parametrico_usd)`**
(`r label_percent(accuracy=0.001)(VaR_parametrico)`) y el histórico es
**`r label_currency(accuracy=0.01)(VaR_historico_usd)`**
(`r label_percent(accuracy=0.001)(VaR_historico)`) — muy cercanos entre sí,
señal de que la normal es una aproximación razonable para este activo en
este periodo. El ES paramétrico es
**`r label_currency(accuracy=0.01)(ES_parametrico_usd)`** y el histórico
**`r label_currency(accuracy=0.01)(ES_historico_usd)`** — el histórico sale
más alto en ambos casos, porque los retornos diarios reales tienen colas
más pesadas que una normal perfecta (fenómeno bien conocido en series
financieras: *fat tails*).

## Visualización de la cola

```{r histograma-sp500}
ggplot(retornos, aes(x = .data[[accion]])) +
  geom_histogram(aes(y = after_stat(density)), color = "black", fill = "steelblue3",
                 bins = nclass.Sturges(retornos)) +
  stat_function(fun = dnorm, args = list(mean = mean(retornos), sd = sd(retornos)),
                color = "black", linewidth = 0.8) +
  geom_vline(xintercept = as.numeric(VaR_historico), color = "firebrick", linewidth = 0.8) +
  geom_vline(xintercept = ES_historico, color = "firebrick", linewidth = 0.8, linetype = "dashed") +
  theme_light() +
  scale_x_continuous(labels = label_percent()) +
  labs(x = "Retorno diario", y = "Densidad",
       title = paste0("Retornos diarios del S&P500 vs. normal ajustada (", nrow(retornos), " observaciones)"),
       subtitle = "Línea sólida = VaR histórico 95% · línea punteada = ES histórico 95%")
```

Nótese cómo la curva normal ajustada (línea negra) subestima la altura del
pico central y la densidad de la cola izquierda extrema frente al
histograma real — la razón exacta por la que el VaR/ES histórico sale más
alto que el paramétrico en la tabla de arriba.
