---
title: "VaR y ES — repaso con teoría"
output:
  html_document:
    df_print: paged
---

Este notebook intercala el código real de `VaR y ES.R` con la explicación
conceptual de qué mide el VaR, qué mide el ES y por qué se calculan sobre la
cola de la distribución simulada. Reusa la misma función `simulacion_activo()`
de `Simulaciones.R` — aquí el objetivo ya no es solo ver cómo crece una
inversión, sino cuantificar cuánto se puede perder en el peor de los casos.

## Configuración inicial

```{r setup}
if (!require("pacman")) install.packages("pacman")
pacman::p_load(tidyverse, EnvStats, ggpubr, psych, readr, PerformanceAnalytics, scales)
options(scipen = 999)
```

------------------------------------------------------------------------

# Parte 1 — Simulación a 1 periodo

**Qué hace**: parte de un capital inicial y le aplica un único retorno
aleatorio, extraído de una distribución normal con una media y una
desviación estándar dadas. Repetido 100,000 veces, esto genera una
distribución empírica completa de "cómo podría terminar" la inversión al
cabo de un periodo.

**Por qué (teoría)**: antes de poder hablar de riesgo hace falta tener la
distribución completa de resultados posibles, no solo el promedio. El **VaR
(Value at Risk)** al 95% es el percentil 5% de esa distribución: el nivel de
pérdida que, con 95% de confianza, no se va a superar. El **ES (Expected
Shortfall)**, también llamado *Conditional VaR*, va un paso más allá — es el
promedio de las pérdidas *dado que* ya se cayó en ese peor 5%. Dos carteras
pueden tener el mismo VaR y un ES muy distinto si una de ellas tiene una cola
mucho más larga; por eso Basilea III (FRTB, 2016) exige reportar ES junto al
VaR — a diferencia del VaR, el ES es una medida de riesgo *coherente*
(subaditiva: el riesgo de un portafolio combinado nunca es mayor que la suma
de sus partes por separado).

```{r funcion-simulacion}
simulacion_activo <- function(valor_inicial, media_rendimiento, sd_rendimiento, periodos){
  activo <- data.frame(periodo = 0:periodos) %>%
    mutate(retorno = c(0, rnorm(n = periodos, mean = media_rendimiento, sd = sd_rendimiento))) %>%
    mutate(rendimiento = 1 + retorno) %>%
    mutate(rend_acum = cumprod(rendimiento)) %>%
    mutate(retorno_acum = rend_acum - 1) %>%
    mutate(capital = valor_inicial * rend_acum, .after = 1)
  return(activo)
}
```

```{r simulacion-1-periodo}
set.seed(20260825)

valor_inicial <- 100000
retorno <- 0.04
volatilidad <- 0.10
tiempo <- 1
numero_simulaciones <- 100000

monte_carlo_sim <-
  purrr::map(.x = rep(valor_inicial, numero_simulaciones), .f = simulacion_activo,
             periodos = tiempo,
             media_rendimiento = retorno,
             sd_rendimiento = volatilidad) %>%
  list_rbind(names_to = "simulacion")

sim_final <- monte_carlo_sim %>%
  group_by(simulacion) %>%
  summarise(capital = last(capital),
            retornos = last(retorno),
            retorno_acum = last(retorno_acum))

psych::describe(sim_final$retorno_acum)
```

## Cálculo del VaR y el ES

**Qué hace**: `quantile(retornos, probs = alpha)` calcula directamente el
percentil 5% de los 100,000 retornos finales simulados — ese es el VaR. El
ES se calcula filtrando solo los retornos que quedaron por debajo de ese
umbral (`retornos[retornos < VaR]`) y promediándolos.

```{r valor-riesgo-funcion}
valor_riesgo <- function(retornos, capital, probabilidad){
  VaR <- quantile(retornos, probs = probabilidad)
  ES <- mean(retornos[retornos < VaR])
  VaR_Cap <- -capital * VaR
  ES_Cap <- -capital * ES
  return(list("VaR" = VaR, "ES" = ES, "VaR_Capital" = VaR_Cap, "ES_Capital" = ES_Cap))
}

alpha <- 0.05
VaR_sim_1 <- valor_riesgo(retornos = sim_final$retorno_acum, capital = valor_inicial, probabilidad = alpha)

cat("VaR 95%:", label_percent(accuracy = 0.01)(VaR_sim_1$VaR),
    "  (", label_dollar()(VaR_sim_1$VaR_Capital), "sobre", label_dollar()(valor_inicial), ")\n")
cat("ES  95%:", label_percent(accuracy = 0.01)(VaR_sim_1$ES),
    "  (", label_dollar()(VaR_sim_1$ES_Capital), "sobre", label_dollar()(valor_inicial), ")\n")
```

## Visualización — 1 periodo

```{r histograma-1-periodo}
ggplot(sim_final, aes(x = retorno_acum)) +
  geom_histogram(color = "black", fill = "steelblue3", bins = nclass.Sturges(sim_final$retorno_acum)) +
  geom_vline(xintercept = VaR_sim_1$VaR, color = "firebrick", linewidth = 0.8) +
  geom_vline(xintercept = VaR_sim_1$ES, color = "firebrick", linewidth = 0.8, linetype = "dashed") +
  theme_light() +
  scale_x_continuous(labels = label_percent()) +
  labs(x = "Retorno acumulado", y = "Frecuencia",
       title = "Distribución del retorno a 1 periodo (100,000 simulaciones)",
       subtitle = "Línea sólida = VaR 95% · línea punteada = ES 95%")
```

**Respuesta:** con retorno esperado de `r label_percent()(retorno)` y
volatilidad de `r label_percent()(volatilidad)` por periodo, el VaR 95% a 1
periodo es **`r label_percent(accuracy = 0.01)(VaR_sim_1$VaR)`**
(`r label_dollar(accuracy = 0.01)(VaR_sim_1$VaR_Capital)` de pérdida sobre
`r label_dollar()(valor_inicial)`) y el ES 95% es
**`r label_percent(accuracy = 0.01)(VaR_sim_1$ES)`**
(`r label_dollar(accuracy = 0.01)(VaR_sim_1$ES_Capital)`).

------------------------------------------------------------------------

# Parte 2 — Simulación a 12 periodos

**Qué hace**: la misma función `simulacion_activo()`, pero encadenando 12
retornos consecutivos por trayectoria (capitalización compuesta vía
`cumprod()`) en vez de uno solo.

**Por qué (teoría)**: al pasar de 1 a 12 periodos ocurren dos cosas a la
vez. El retorno esperado se acumula linealmente (12 × 4% ≈ 48%), lo que
desplaza toda la distribución hacia la derecha. Pero además, al ser un
producto de 12 términos aleatorios en vez de uno solo, la distribución deja
de ser simétrica: se estira mucho más hacia la derecha (las ganancias
grandes se multiplican entre sí) mientras la cola izquierda queda acotada
por la pérdida total del capital (el retorno acumulado no puede bajar de
-100%). Esa asimetría es precisamente lo que el VaR, al ser un solo punto de
corte, no logra capturar del todo — y es donde el ES se vuelve más
informativo.

```{r simulacion-12-periodos}
set.seed(20260825)

tiempo_12 <- 12

monte_carlo_sim_12 <-
  purrr::map(.x = rep(valor_inicial, numero_simulaciones), .f = simulacion_activo,
             periodos = tiempo_12,
             media_rendimiento = retorno,
             sd_rendimiento = volatilidad) %>%
  list_rbind(names_to = "simulacion")

sim_final_12 <- monte_carlo_sim_12 %>%
  group_by(simulacion) %>%
  summarise(capital = last(capital),
            retornos = last(retorno),
            retorno_acum = last(retorno_acum))

VaR_sim_12 <- valor_riesgo(retornos = sim_final_12$retorno_acum, probabilidad = alpha, capital = valor_inicial)

cat("VaR 95%:", label_percent(accuracy = 0.01)(VaR_sim_12$VaR),
    "  (", label_dollar()(VaR_sim_12$VaR_Capital), "sobre", label_dollar()(valor_inicial), ")\n")
cat("ES  95%:", label_percent(accuracy = 0.01)(VaR_sim_12$ES),
    "  (", label_dollar()(VaR_sim_12$ES_Capital), "sobre", label_dollar()(valor_inicial), ")\n")
```

## Visualización — 12 periodos

```{r histograma-12-periodos}
ggplot(sim_final_12, aes(x = retorno_acum)) +
  geom_histogram(color = "black", fill = "steelblue3", bins = nclass.Sturges(sim_final_12$retorno_acum)) +
  geom_vline(xintercept = VaR_sim_12$VaR, color = "firebrick", linewidth = 0.8) +
  geom_vline(xintercept = VaR_sim_12$ES, color = "firebrick", linewidth = 0.8, linetype = "dashed") +
  theme_light() +
  scale_x_continuous(labels = label_percent()) +
  labs(x = "Retorno acumulado", y = "Frecuencia",
       title = "Distribución del retorno a 12 periodos (100,000 simulaciones)",
       subtitle = "Línea sólida = VaR 95% · línea punteada = ES 95% — nótese la asimetría a la derecha")
```

**Respuesta:** a 12 periodos, el VaR 95% es
**`r label_percent(accuracy = 0.01)(VaR_sim_12$VaR)`**
(`r label_dollar(accuracy = 0.01)(VaR_sim_12$VaR_Capital)`) y el ES 95% es
**`r label_percent(accuracy = 0.01)(VaR_sim_12$ES)`**
(`r label_dollar(accuracy = 0.01)(VaR_sim_12$ES_Capital)`).

------------------------------------------------------------------------

# Comparación 1 vs. 12 periodos

```{r tabla-comparacion}
tabla_comparacion <- data.frame(
  Métrica = c("VaR 95% (%)", "VaR 95% ($)", "ES 95% (%)", "ES 95% ($)", "Razón ES / VaR"),
  `1 periodo` = c(
    label_percent(accuracy = 0.01)(VaR_sim_1$VaR),
    label_dollar(accuracy = 0.01)(VaR_sim_1$VaR_Capital),
    label_percent(accuracy = 0.01)(VaR_sim_1$ES),
    label_dollar(accuracy = 0.01)(VaR_sim_1$ES_Capital),
    label_number(accuracy = 0.01, suffix = "x")(VaR_sim_1$ES / VaR_sim_1$VaR)
  ),
  `12 periodos` = c(
    label_percent(accuracy = 0.01)(VaR_sim_12$VaR),
    label_dollar(accuracy = 0.01)(VaR_sim_12$VaR_Capital),
    label_percent(accuracy = 0.01)(VaR_sim_12$ES),
    label_dollar(accuracy = 0.01)(VaR_sim_12$ES_Capital),
    label_number(accuracy = 0.01, suffix = "x")(VaR_sim_12$ES / VaR_sim_12$VaR)
  ),
  check.names = FALSE
)
tabla_comparacion
```

El VaR apenas se mueve entre horizontes: la deriva positiva acumulada
compensa buena parte del aumento de volatilidad justo en el percentil 5%. El
ES cuenta otra historia — crece proporcionalmente mucho más, y la razón
ES/VaR sube de forma clara. Condicional a estar ya en el peor 5% de
escenarios, la pérdida promedio se vuelve más severa a 12 periodos que a 1:
la capitalización compuesta de retornos normales i.i.d. genera una cola
izquierda más pesada de lo que el VaR por sí solo deja ver.

Para poder reproducir exactamente estas cifras se fijó una semilla
(`set.seed(20260825)`) en ambas simulaciones — el script original
`VaR y ES.R` no la fija, así que cada corrida sin semilla da números
ligeramente distintos, del mismo orden de magnitud.
